ACORDAO-COMPLETO-2533932

ACÓRDÃO 1/2023 ATA 1/2023 - PRIMEIRA CÂMARA

VISTOS, relatados e discutidos estes autos de tomada de contas especial instaurada pela Caixa Econômica Federal;
ACORDAM os Ministros do Tribunal de Contas da União, reunidos em sessão da Primeira Câmara, ante as razões expostas pelo Relator, em:
9.1. determinar o arquivamento destes autos, sem julgamento do mérito, ante a ausência de pressupostos de desenvolvimento válido e regular do processo, nos termos dos artigos 197, 201, § 3º, e 212 do Regimento Interno do TCU; e
9.2. dar conhecimento ao Tribunal de Contas dos Municípios do Estado de Goiás (TCM-GO) de que, para conclusão e correção de serviços compreendidos no objeto do Termo de Compromisso TC/PAC 350.952-18/2011 (Siafi 670840) , podem ter sido indevidamente utilizados recursos do Município de Águas Lindas de Goiás/GO.

Tomada de contas especial instaurada em razão da não comprovação da regular aplicação dos recursos repassados por meio de termo de compromisso que teve por objeto a execução de rede coletora de esgotos, estação elevatória, linha de recalque, ligações domiciliares, drenagem, pavimentação asfáltica e praça com quadra, em locais habitados pela população de baixa renda no Bairro Jardim Santa Lúcia.

Primeira Câmara

Município de Águas Lindas de Goiás/GO.

3. Interessados/Responsáveis:
3.1. Interessado: Caixa Econômica Federal (00.360.305/0001-04).
3.2. Responsáveis: Eficience, Consultoria, Engenharia e Projetos Ltda. (10.921.092/0001-04); Fabricio Shiraishi Yamamoto (XXX.025.521-XX); Geraldo Messias Queiroz (XXX.320.356-XX); Leonardo Menezes Ismail (XXX.009.101-XX); Osmarildo Alves de Sousa (XXX.059.191-XX); Topázio Construção e Saneamento Ltda. (28.071.496/0001-03).

13.1. Ministros presentes: Benjamin Zymler (na Presidência), Walton Alencar Rodrigues (Relator) e Jorge Oliveira.
13.2. Ministro-Substituto convocado: Weder de Oliveira.

WALTON ALENCAR RODRIGUES

Adoto, como relatório, com os ajustes de forma e correções de grafia que considerei pertinentes, a instrução peça 265, elaborada por AUFC da SecexTCE, que contou com a anuência do corpo diretivo da unidade (peças 266-267) e do Ministério Público junto ao TCU (peça 268) :
"INTRODUÇÃO
	Cuidam os autos de Tomada de Contas Especial instaurada pela Caixa Econômica Federal (Caixa) , em desfavor do Sr. Osmarildo Alves de Sousa (CPF: XXX.059.191-XX) , na condição de prefeito nas gestão 2013-2020, em razão da inexecução parcial, com ausência de funcionalidade e sem aproveitamento útil da fração executada, do objeto previsto no Termo de Compromisso TC/PAC 350.952-18/2011 - Siafi 670840 (peça 25) , celebrado entre o então Ministério das Cidades, representado pela referida instituição financeira, e o Município de Águas Lindas de Goiás/GO.
HISTÓRICO
De acordo com as informações colhidas do ajuste (peça 25) e do respectivo plano de trabalho (peça 23) , o objeto pactuado entre as partes foi a execução de rede coletora de esgotos, estação elevatória, linha de recalque, ligações domiciliares, drenagem, pavimentação asfáltica e praça com quadra, em locais habitados pela população de baixa renda no Bairro Jardim Santa Lúcia, em benefício a 4.500 famílias, no âmbito do Programa PPI/Intervenções em Favelas - Saneamento Integrado.
A vigência estabelecida inicialmente foi de 28/9/2011 a 30/6/2014, de acordo com a cláusula décima sexta (peça 25, p. 8) . Após três prorrogações, a execução se estendeu até 31/12/2017, conforme aditivos firmados (peça 26) , com a prestação de contas final a ser apresentada na forma da legislação aplicável e em até sessenta dias, contados da data do desbloqueio da última parcela, nos termos do subitem 12.3 da cláusula décima segunda (peça 25, p. 7) .
Para executá-lo, conforme o disposto nas cláusulas quarta e sétima (peça 25, p. 4-5) , foram previstos R$ 30.073.339,70 totalmente custeados pela União. Não obstante o pactuado, os recursos federais foram liberados parcialmente, em 24 parcelas, no montante de R$ 19.999.449,73, da seguinte forma:
Tabela 1 - Repasses do compromitente
	Ordem Bancária
	Data de emissão
	Data do crédito
	Valor (R$) 

	2012OB800358
	14/2/2012
	16/2/2012
	610.502,00

	2012OB800359
	14/2/2012
	16/2/2012
	893.164,99

	2012OB800603
	21/3/2012
	23/3/2012
	775.892,16

	2012OB801873
	19/4/2012
	23/4/2012
	697.688,50

	2012OB802049
	26/4/2012
	30/4/2012
	2.132.212,77

	2012OB803208
	4/6/2012
	6/6/2012
	37.751,67

	2012OB803209
	4/6/2012
	6/6/2012
	1.642.967,10

	2012OB803210
	4/6/2012
	6/6/2012
	2.141.602,70

	2012OB804470
	12/7/2012
	16/7/2012
	28.019,97

	2012OB804471
	12/7/2012
	16/7/2012
	660.376,48

	2012OB804472
	12/7/2012
	16/7/2012
	2.724.927,61

	2012OB805194
	20/7/2012
	25/7/2012
	1.060.272,05

	2012OB805604
	1º/8/2012
	3/8/2012
	1.056.891,06

	2012OB805673
	7/8/2012
	10/8/2012
	150.366,70

	2012OB806021
	6/9/2012
	11/9/2012
	2.706.600,57

	2012OB807950
	4/10/2012
	8/10/2012
	285.696,73

	2012OB808529
	5/11/2012
	8/11/2012
	1.260.072,93

	2012OB808843
	26/11/2012
	28/11/2012
	30.073,34

	2013OB801947
	21/3/2013
	25/3/2013
	846.323,64

	2013OB801949
	21/3/2013
	25/3/2013
	22.795,88

	2015OB800039
	9/1/2015
	13/1/2015
	199.407,20

	2015OB803210
	7/4/2015
	9/4/2015
	2.024,40

	2016OB800342
	28/1/2016
	1/2/2016
	13.949,65

	2016OB800344
	28/1/2016
	1/2/2016
	19.869,63

	Total
	19.999.449,73

	Fonte: ordens bancárias (peças 43-44) e extrato bancário (peça 40) .

No decorrer da execução do referido termo de compromisso, considerando a sistemática financeira adotada pela Caixa, foram realizados 24 desbloqueios que atingiram a importância de R$ 18.013.053,01, da seguinte forma:
Tabela 2 - Desbloqueios efetuados
	Desbloqueio
	Data da transação
	Valor (R$) 

	1º
	24/2/2012
	759.629,49

	2º
	10/4/2012
	1.519.929,66

	3º
	18/5/2012
	1.204.258,98

	4º
	24/5/2012
	1.625.642,29

	5º
	2/7/2012
	3.822.321,47

	6º
	16/7/2012
	3.413.324,06

	7º
	27/9/2012
	1.886.763,19

	8º
	30/10/2012
	943.310,75

	9º
	20/12/2012
	87.905,78

	10º
	3/1/2013
	273.192,98

	11º
	15/2/2013
	146.384,50

	12º
	25/3/2013
	707.351,62

	13º
	21/11/2013
	851.728,25

	14º
	31/1/2014
	22.574,00

	15º
	13/3/2014
	134.690,30

	16º
	14/5/2014
	52.655,62

	17º
	12/9/2014
	38.612,77

	18º
	9/7/2015
	353.500,00

	19º
	12/1/2016
	12.781,25

	20º
	31/3/2016
	40.578,55

	21º
	18/4/2016
	10.787,50

	22º
	8/7/2016
	10.787,50

	23º
	31/3/2017
	21.350,00

	24º
	23/5/2017
	72.992,50

	Total (R$) 
	18.013.053,01

	Fonte: controle de desbloqueio (peça 45, p. 2-3) .

Nos termos do Parecer Consubstanciado - TCE, de 17/6/2018 (peça 1, p. 2) , sobre a análise das prestações de contas parciais apresentadas pelo município compromissário, a Caixa consignou que o 18º desbloqueio não foi aprovado em sua integralidade 'porque faltou prestar contas do imóvel da Qd. 26, Lt. 50 (imóvel em inventário) no valor de R$ 28.900,00', bem como o 23º desbloqueio, no valor R$ 21.350,00, não foi sacado pela prefeitura, apesar do ateste referente ao trabalho social, razão pela qual essa quantia, ao final, foi devolvida, juntamente com os rendimentos aos cofres da União.
De acordo com a conciliação bancária efetuada pela Caixa (peça 42) , o montante de R$ 2.973.083,07 foi devolvido à União, sendo R$ 1.986.396.72 de saldo remanescente do ajuste e R$ 21.350,02 do desbloqueio referente ao trabalho social não pago e R$ 965.336,33 referentes a rendimentos financeiros auferidos, conforme evidenciam os comprovantes de devolução extraídos do sistema de transferência de recursos comerciais pela Caixa (peça 50) .
Para a execução das obras do termo de compromisso em questão, em 3/11/2010, o Município de Águas de Lindas de Goiás/GO firmou o Contrato 289-M/2010, com a Empresa de Engenharia Topázio Ltda. (CNPJ: 28.071.496/0001-03) , no valor global de R$ 36.819.621,61, cujo objeto contratado englobou também outros empreendimentos adstritos à região da Santa Lúcia naquela localidade (peças 27-31) . Os projetos de engenharia foram elaborados pela empresa Eficience, Consultoria, Engenharia e Projetos Ltda. (CNPJ: 10.921.092/0001-04) a partir do Contrato 25-B/2011, assinado em 1º/2/2011, no montante de R$ 3.688.851,56 (peça 31, p. 1-10) .
A área técnica de engenharia da Caixa, por seu turno, enquanto responsável pela avaliação originária da aplicação dos recursos públicos federais repassados pelo ministério ao ente municipal, realizou variadas inspeções in loco a título de acompanhamento, com os seguintes contornos:
Tabela 3 - Acompanhamento técnico de engenharia
	Relatório
	Data de emissão
	Data da vistoria
	Execução física acumulada (%) 
	Valor acumulado (R$) 

	1
	17/1/2012
	10/1/2012
	2,58
	759.629,49

	2
	17/3/2012
	17/3/2012
	11,99
	3.483.818,13

	3
	17/5/2012
	15/5/2012
	17,86
	5.190.405,72

	4
	21/6/2012
	15/6/2012
	25,14
	7.306.969,05

	5
	28/6/2012
	27/6/2012
	43,59
	12.668.251,59

	6
	3/9/2012
	31/8/2012
	53,54
	15.157.147,59

	7
	26/9/2012
	24/9/2012
	57,83
	16.373.651,32

	8
	19/3/2013
	14/3/2013
	59,98
	16.981.582,64

	9
	12/2/2014
	5/2/2014
	60,55
	17.142.143,04

	10
	9/1/2015
	8/1/2015
	60,55
	17.142.952,80

	11
	24/11/2016
	9/11/2016
	79,15
	18.431.312,06

	12
	4/1/2017
	4/1/2017
	79,55
	18.506.101,10

	Fonte: relatórios de acompanhamento de engenharia (peça 31, p. 12-13, e peças 32-33 e 35-37) .

Compulsando os autos, observou-se que, durante o andamento das obras, o objeto pactuado foi auditado pela Controladoria-Geral da União (CGU) no primeiro semestre de 2013, cujo resultado da ação de controle chegou às seguintes conclusões (peças 8-11) , ipssis litteris:
As principais constatações deste relatório foram:
1. Contratação do projeto executivo na modalidade pregão presencial;
2. Participação de autor de projeto básico na licitação para a elaboração do projeto executivo, sagrando-se vencedor do certame;
3. Descaracterização do projeto licitado para a execução das obras;
4. Ausência de composições de preço unitário no edital de licitação das obras e no edital de licitação do projeto executivo;
5. Alterações de itens na planilha orçamentária das obras, sem a devida formalização de termo aditivo do contrato;
6. Sobrepreços em serviços com valores acima da proposta inicial do contrato de obras, no valor de R$ 1.104.139,37;
7. Sobrepreço no contrato de execução das obras no valor de R$ 1.322.872,87;
8. Superestimativa no contrato de execução das obras, no valor de R$ 1.268.317,26;
9. Execução de serviços com dimensões, características técnicas e/ou padrões de qualidade inferiores às de Projeto;
10. Superfaturamento no contrato de obras, no valor de R$ 3.690.464,22;
11. Pagamento indevido de serviços no contrato de elaboração dos projetos de engenharia no valor de R$ 357.395,44;
12. Deficiências no acompanhamento da Caixa;
13. Deficiências na gestão e fiscalização pela Prefeitura.
Por último, em dossiê composto para subsidiar a instauração da tomada de contas especial, após as considerações acerca do acompanhamento de engenharia por ela realizado e das constatações da CGU, apesar de registrar a execução física 79,55% do objeto previsto no Termo de Compromisso TC/PAC 350.952-18/2011, a Caixa consignou que o objeto não cumpriu os objetivos previstos no plano de trabalho, não gerou o benefício social esperado e assim finalizou, nos termos do Parecer Consubstanciado - TCE, de 17/7/2018 (peça 1) :
3.1. Diante do exposto, cabe ressaltar que se o processo de Tomadas de Contas fosse instaurado hoje o cenário seria de devolução de todo o valor desbloqueado corrigido. Porém, em reunião realizada no MCidades em 21/06/2018, a prefeitura demonstrou interesse em dar funcionalidade ao objeto apresentando o Oficio nº 138/2018-UGL com relatório fotográfico das obras.
4. Assim, exauridas as possibilidades de resolução no âmbito dessa GIGOVBR, nos posicionamos quanto ao prosseguimento de Tomada de Contas Especial, para a devolução do valor total desbloqueado corrigido.
4.1. Eventuais recuperações de pavimentação e conclusão de obras para funcionalidade das metas podem ser demonstradas pela prefeitura na sequência do processo até a finalização da Tomada de Contas Especial pelo Tribunal de Contas da União, podendo ser desconsiderados esses valores. Entretanto, sobre o valor de R$ 2.308.559,52 que resultou do relatório 201203849 do MTFC/antiga CGU, a regularização somente se dará com a devolução, com as devidas correções, à União.
Uma vez identificado como responsável o Sr. Geraldo Messias Queiroz (prefeito entre 2009 e 2012) , a despeito de devidamente notificado pela Caixa acerca das irregularidades constatadas com a ocorrência de dano ao erário para a apresentação de justificativas ou devolução dos recursos impugnados (peças 18-19) , não consta nos autos manifestação nesse sentido durante a fase apuratória.
Já no que diz respeito ao Sr. Osmarildo Alves de Sousa (prefeito entre 2013 e 2016 e de 2016 a 2020) , também notificado pela Caixa acerca das irregularidades constatadas com a ocorrência de dano ao erário para a apresentação de justificativas ou devolução dos recursos impugnados (peças 21-22) , os esclarecimentos por ele apresentados não foram suficientes para sanear os motivos que legitimaram a instauração desta tomada de contas especial, conforme análise do tomador (peça 61, p. 4-5) . 
Caracterizadas as irregularidades e esgotadas as medidas administrativas internas sem a obtenção do ressarcimento do débito causado aos cofres da União, o órgão instaurador, em seu Relatório de TCE 10/2019, emitido em 18/1/2019 (peça 63) , com a indicação circunstanciada das providências adotadas pela autoridade administrativa no instrumento de repasse em questão, pugnaram pela imputação de débito, no montante original de R$ 18.013.053,01, ao Sr. Geraldo Messias Queiroz, na condição de prefeito (gestão 2009-2012) e ao Sr. Osmarildo Alves de Sousa, na condição de prefeito (gestão 2013-2016 e 2017-2020) , solidariamente, em razão da não comprovação da boa e regular aplicação dos recursos públicos repassados, ante a inexecução total do objeto previsto no Termo de Compromisso TC/PAC 350.952-18/2011 (Siafi 670840) , celebrado com o município de Águas Lindas de Goiás/GO.
Não obstante as razões acima aduzidas, em atendimento a apontamentos dispensados pelo controle interno ainda no âmbito da Caixa, por intermédio do Relatório de TCE Complementar, de 22/4/2019 (peça 61) , o órgão instaurador reconsiderou o entendimento anteriormente adotado para, desta feita, atribuir o dano ao erário tão somente ao Sr. Osmarildo Alves de Sousa, na condição de prefeito (gestão 2013-2016 e 2017-2020) , em razão da inexecução parcial objeto previsto no Termo de Compromisso TC/PAC 350.952-18/2011 (Siafi 670840) , ante a ausência de funcionalidade sem aproveitamento útil da fração executada de 79,55%, no montante original apurado de R$ 17.991.703,01, nos termos detalhados na matriz de responsabilização acostada à peça 62.
O Relatório de Auditoria 662/2019 (peça 64) contou com a devida manifestação acerca dos quesitos mencionados no art. 4º, inciso V e § 1º, da Instrução Normativa - TCU 71, de 28 de novembro de 2012, tendo concluído aquela instância de controle pela irregularidade das contas em consonância com o entendimento adotado pelo tomador. Em seguida, foram emitidos o Certificado de Auditoria 662/2019 (peça 65) e o Parecer do Dirigente do Órgão de Controle Interno 662/2019 (peça 66) no mesmo sentido.
Em Pronunciamento Ministerial de 26/6/2019 (peça 67) , o Ministro de Estado do Desenvolvimento Regional, na forma do art. 52, da Lei 8.443, de 16 de julho de 1992, atestou haver tomado conhecimento das conclusões do Controle Interno, com o encaminhamento dos autos a este Tribunal, em obediência aos ditames previstos na Instrução Normativa - TCU 71, de 28 de novembro 2012.
Autuada a presente tomada de contas especial nesta Corte de Contas e definido o Ministro Walton Alencar Rodrigues como relator por meio de sorteio (peça 68) , os autos foram, então, encaminhados à unidade técnica para a competente instrução.
Antes mesmo de qualquer análise, por intermédio do documento de peça 69, acompanhado dos elementos comprobatórios acostados às peças 70-107, a Procuradoria Adjunta do Município de Águas Lindas de Goiás/GO compareceu aos autos, em 7/10/2019, para noticiar que a prefeitura havia finalizado as obras previstas no Termo de Compromisso TC/PAC 350.952-18/2011 (Siafi 670840) com recursos próprios e, dessa forma, atribuído a funcionalidade devida ao empreendimento, razões pelas quais, ao final, solicitou, como medida preliminar, a realização de vistoria final a ser realizada pela Caixa Econômica Federal ou até mesmo pela equipe técnica deste Tribunal, como forma de atestar a situação fática alegada.
Para fins de apreciação e julgamento, em sede de instrução preliminar  (peça 108) , a análise dos pressupostos de procedibilidade previstos na IN/TCU 71/2012 verificou que não havia óbices preliminares que impedissem o prosseguimento desta tomada de contas especial, uma vez que não se configurou o transcurso de mais de dez anos entre o fato gerador e a primeira notificação válida dos responsáveis pela autoridade administrativa competente. Ademais, o valor atualizado do débito apurado (sem juros)  em 1/1/2017 era superior a R$ 100.000,00, na forma estabelecida nos arts. 6º, inciso I, e 19 da IN/TCU 71/2012, modificada pela IN/TCU 76/2016.
Em seguida, de pronto, a análise perfunctória concluiu pela necessidade de diligências para obtenção de elementos probatórios atualizados que dessem suporte ao adequado exame técnico das irregularidades constatadas na fase interna, no seguinte sentido, ipssis litteris  (peça 108, p. 8-9) :
32. 	Diante do exposto, submetem-se os autos à consideração superior, propondo ao Tribunal:
32.1. realizar DILIGÊNCIA, com fundamento nos arts. 10, § 1º, e 11 da Lei 8.443/1992 c/c o art. 157 do Regimento Interno deste Tribunal, à Caixa Econômica Federal, para que, no prazo de trinta dias, sejam encaminhadas as seguintes informações atualizadas referentes ao objeto previsto no Termo de Compromisso TC/PAC 350.952-18/2011 (Siafi 670840) , celebrado com o município de Águas Lindas de Goiás/GO, acompanhadas dos respectivos elementos comprobatórios que as suportarem:
a) avaliação técnica acerca da conclusão das obras, com a discriminação do percentual físico executado, bem como da utilidade e da funcionalidade do empreendimento frente os benefícios almejados pelo ministério com o referido termo de cooperação;
b) avaliação técnica qualitativa e quantitativa das obras executadas com os recursos públicos repassadas por força do ajuste, tomando como base, inclusive, as irregularidades apontadas pela ação de controle da CGU (sobrepreço, superestimativa, superfaturamento, pagamentos indevidos, dentre outras) , acompanhada da respectiva memória de cálculo detalhada, caso constatado o prejuízo aos cofres públicos delas decorrentes;
c) manifestação conclusiva acerca da possibilidade de aproveitamento para conclusão futura com recursos adicionais, diante de eventual constatação de fração não executada e/ou não aprovada; e
d) avaliação financeira com o detalhamento dos valores custeados com os recursos públicos federais oriundos do termo de cooperação em epígrafe e com os recursos públicos municipais.
A proposta foi, então, acolhida pela unidade técnica, nos termos dos pronunciamentos uníssonos  (peças 109-110) , ocasião em que, tomando como base a delegação de competência conferida pelo ministro-relator deste feito, foi promovida a diligência junto à Caixa Econômica Federal, mediante o Ofício 12971/2019-TCU/Seproc, de 27/11/2019 (peça 111) , cuja ciência, na forma da lei, ocorreu em 2/12/2019 (peça 112) .
Em atendimento ao solicitado, por meio do Ofício 833/2019/GEOTR, de 30/12/2019 (peça 113) , a Caixa encaminhou o Parecer PAT GIGOV/BR 571/2019, de 16/12/2019 (peça 116) , acompanhado de todos os elementos comprobatórios que suportaram as conclusões do setor de engenharia civil (peças 117-121) , após vistoria in loco realizada em 5/12/2019.
Assim, autos foram, então, encaminhados à unidade técnica para fins de instrução e continuidade do feito.
Nesse ínterim, por intermédio dos documentos colacionados às peças 123 e 135, acompanhado dos elementos comprobatórios acostados às peças 124-134 e 136-139, a Procuradoria Adjunta do Município de Águas Lindas de Goiás/GO compareceu aos autos, em 24/1/2020 e 23/12/2020, para reafirmar a conclusão das obras previstas no ajuste por parte da prefeitura com recursos próprios e trazer informações e esclarecimentos atualizados sobre a execução do objeto, tomando como base as últimas constatações contidas no parecer exarado pela engenharia da Caixa.
Conforme Parecer PAT GIGOV/BR 571/2019 (peça 116) , a Caixa, após vistoria in loco realizada em 5/12/2019, constatou a execução física de R$ 91,03% das obras, correspondente a um montante de R$ 17.874.158,98, tomando como base o boletim de medição consolidado (peça 118, p. 38-100, e peça 119, p. 1-98) e o Relatório de Acompanhamento da Engenharia, de 12/12/2019 (peça 119, p. 113-133) .
Quanto à funcionalidade do empreendimento, a Caixa delimitou-a de acordo com as metas previstas, nos seguintes termos (peça 116, p. 3-4) :
meta esgoto: apesar de executadas, a rede coletora de esgoto e os ramais domiciliares não tem funcionalidade atualmente, pois aguardam a conclusão das obras do sistema de elevatórias S-4 e S-5 que estão em execução por meio de outro instrumento de repasse, Termo de Compromisso 408.680-60/2013;
meta galeria de águas pluviais: há algumas bocas-de-lobo a executar de ruas onde não foi executada a pavimentação, trechos de dreno profundo previstos em projeto e não executado, e as redes e estruturas de lançamento estão concluídas, de modo que a meta em si tem funcionalidade; e
meta pavimentação/meio-fio: alguns danos e falta de execução de serviços de manutenção que afetam a funcionalidade plena, as ocorrências demonstradas em algumas ruas foram evidenciadas mediante relatório fotográfico e, após a vistoria, a Caixa recebeu relatório fotográfico da prefeitura com a correção parcial dos apontamentos.
Ainda segundo a vistoria da Caixa (peça 116, p. 5-6) , todos os serviços não executados, obras não executadas que dão funcionalidade aos serviços existentes e reparos necessários poderiam ser concluídos futuramente com recursos adicionais dando aproveitamento aos recursos já aplicados. 
Nesse ínterim, além da iniciativa de solucionar junto à Caixa as pendências apontadas em último vistoria no final de 2019, o município compromissário também compareceu a estes autos em duas oportunidades, por intermédio de sua procuradoria adjunta, para prestar esclarecimentos e trazer informações atualizadas acerca do empreendimento em testilha.
Na primeira ocasião, em 23/1/2020 (peça 123) , com recursos próprios, as obras foram concluídas para garantir a funcionalidade do objeto pactuado. As ocorrências apontadas nos pavimentos foram sanadas logo após a vistoria do engenheiro da Caixa, já a recuperação da pavimentação foi realizada com recursos próprios, tendo em vista o encerramento da vigência do instrumento de repasse em questão. Alguns itens, apesar de especificados pela Caixa no sentido de aferir a funcionalidade, não fazem parte do projeto previsto neste termo de compromisso, como drenos profundos e pavimentação asfáltica, meio-fio e bocas-de-lobo também não constantes neste ajuste. Para suportar suas justificativas, acostou planilhas, relatórios, plantas e projetos (peças 124-132) .
Por último, em 23/12/2020 (peças 135-136) , o município compromissário compareceu novamente aos autos para informando ter contratado a empresa Costa Brava Projetos e Construções Ltda., para realizar as obras de pavimentação asfáltica, galeria de águas pluviais e drenos profundos, cujos serviços foram finalizados em 18/11/2020 e custeados com recursos próprios.
Apesar de a meta de esgoto depender das finalizações do Contrato de Repasse 408.680-60/2011 executado por outra contratada, as obras se encontravam em estágio bem avançado (peças 137-138) , conforme consulta ao sistema de acompanhamento da Caixa, que demonstrava, em 2/2/2021, 94,48% de execução física.
Do acima exposto, observa-se que a irregularidade relativa à inexecução parcial até então apontada pelo tomador, com a impugnação integral dos recursos públicos envolvidos, sobretudo em razão da não funcionalidade do objeto pactuado por força do Termo de Compromisso TC/PAC 350.952-18/2011, restou superada ante as intervenções da Caixa na ocasião da última vistoria e, sobretudo, devido às iniciativas do município compromissário na resolução dos apontamentos com recursos próprios, devidamente documentadas nos autos.
Não obstante o afastamento da irregularidade acima tratada, conforme examinado na instrução de peça 141, remanesceria por esclarecer a irregularidade relativa ao superfaturamento constatado pela Controladoria-Geral da União (CGU) em 2013, da ordem de R$ 2.308.559,52, com os seguintes contornos:
 serviços com preços unitários a maior, no valor de R$ 678.296,85;
 serviços com quantidades a maior (em projeto) , no valor de R$ 1.086.015,74;
 serviços com qualidade inferior ao projetado, no valor de R$ 429.602,41; e
 serviços com dimensões inferiores ou não executadas, no valor de R$ 114.644,52.
Ressaltou-se que as pendências solucionadas pela prefeitura a posteriori em nada refletiria no superfaturamento constatado, uma vez que ainda que os serviços apontados com qualidade inferior ao projeto, com dimensões inferiores ou até não executados tenham sido corrigidos pelo município, o fato é que as irregularidades constatadas pela CGU lesionaram os cofres da União, ao passo que os serviços realizados em seguida pela prefeitura foram custeados com recursos próprios municipais.
Salientou-se que para a apuração de superfaturamento seria recomendável a aplicação do 'Método da Limitação do Preço Global', que admite a compensação entre sobrepreços e subpreços unitários durante a execução contratual, de forma a manter o equilíbrio econômico-financeiro do ajuste. Ademais, na maior parte das vezes, é o mais apropriado na análise de contratos de obras públicas, ressalvadas as especificidades da situação concreta. Portanto, como regra, é o método a ser aplicado após a assinatura do contrato, conforme dispõem os Acórdão 1219/2014-TCU-Plenário, da relatoria da Ministra Ana Arraes; 2677/2015-TCU-2ª Câmara, da relatoria do Ministro André Luís de Carvalho; 2957/2015-TCU-Plenário, da relatoria do Ministro Raimundo Carreiro, entre outros.
Sobre as informações e documentos encaminhados pela  Caixa em resposta à diligência (peças 113-121) , em análise mais detida acerca das planilhas sobre o cálculo detalhado do superfaturamento, observou-se que foi juntada tão somente a planilha referente ao cálculo dos serviços com preços unitários a maior, no valor de R$ 678.296,85 (peça 119, p. 134-140, e peça 121) , ao passo que, no entanto, as planilhas de cálculo referentes aos outros desdobramentos do superfaturamento (alíneas 'b', 'c' e 'd' do item 38 desta instrução) não foram colacionadas pela Caixa.
Observou-se, ainda, que não haviam sido apresentados os elementos necessários ao enquadramento dos responsáveis pela irregularidade relacionados com a execução das despesas e a fiscalização das obras do empreendimento de responsabilidade da empresa executora contratada pelo município.
Assim, por entender imprescindível ao enquadramento da irregularidade e responsabilidades para fins de citação, entendeu-se necessária a realização de nova diligência à Caixa para complementação da documentação, nos seguintes termos:
49.1 realizar DILIGÊNCIA, com fundamento nos arts. 10, § 1º, e 11 da Lei 8.443/1992 c/c o art. 157 do Regimento Interno deste Tribunal, à Caixa Econômica Federal, para que, no prazo de trinta dias, sejam encaminhados os seguintes documentos referentes à execução do objeto previsto no Termo de Compromisso TC/PAC 350.952-18/2011 (Siafi 670840) , celebrado com o município de Águas Lindas de Goiás/GO:
 planilha sobre o cálculo detalhado do superfaturamento pertinente aos serviços com quantidades a maior (em projeto) , no valor de R$ 1.086.015,74;
 planilha sobre o cálculo detalhado do superfaturamento pertinente aos serviços com qualidade inferior ao projetado, no valor de R$ 429.602,41;
 planilha sobre o cálculo detalhado do superfaturamento pertinente aos serviços com dimensões inferiores ou não executadas, no valor de R$ 114.644,52;
 as notas fiscais emitidas pela Empresa de Engenharia Topázio Ltda. (CNPJ: 28.071.496/0001-03) devidamente atestadas pela prefeitura e acompanhadas dos respectivos comprovantes de pagamento;
 os boletins de medição dos serviços que subsidiaram os desembolsos em favor da Empresa de Engenharia Topázio Ltda. (CNPJ: 28.071.496/0001-03) ;
 as anotações de responsabilidade técnica dos projetos, de execução da obra, de fiscalização da obra e do responsável pela elaboração do orçamento base da licitação;
 os atos de designação dos responsáveis pela fiscalização da obra por parte da prefeitura.
49.2 encaminhar cópia integral destes autos à Caixa Econômica Federal a fim de subsidiar o cumprimento da diligência.
Em cumprimento ao pronunciamento da unidade (peça 143) , foi encaminhado à Caixa o Ofício 10646/2021 (peça 144) , tendo este trazido aos autos as respostas de peças 146-196, que foram analisadas no exame técnico da instrução de peça 198, nos seguintes termos:
EXAME TÉCNICO
40. 	Conforme Ofício 29/2021/DESEG (peça 146) , em relação às planilhas de cálculo de superfaturamento, a Caixa informou não ter elaborado qualquer cálculo/planilha nesse sentido, tendo subsidiado seus apontamentos exclusivamente pelas planilhas elaboradas pela CGU e constantes do Relatório de Ação de Controle (RAC) 201203849 (peças 8-10) , cujos trechos contendo tais cálculos foram encaminhados por cópia (peças 192-194) .
41. 	Com relação às notas fiscais emitidas pelas empresas Eficience Consultoria Engenharia e Projetos Ltda. e Engenharia Topázio Ltda., trouxe aos autos as seguintes cópias (peças 180-191) , que somam R$ 17.042.722,74.
a) Empresa Eficience Consultoria Engenharia e Projetos Ltda.
	Nota Fiscal
	Emissão
	Valor
	Data Pagto (1) 
	Gestor Responsável

	59
	27/6/2012
	759.629,49
	29/2/2012
	Geraldo Messias Queiroz

	TOTAL
	759.629,49
		
 (1)  Fonte: Relação de Comprovantes de Pagamento (peça 38, p. 3) 
b) Empresa de Engenharia Topázio Ltda.
	Nota Fiscal
	Emissão
	Valor
	Data Pagto (1) 
	Gestor Responsável

	544
	11/4/2012
	1.519.929,66
	19/4/2012
	Geraldo Messias Queiroz

	548
	7/5/2012
	697.688,50
	18/5/2012
	
	551
	18/5/2012
	506.570,48
	31/5/2012
	
	553
	18/5/2012
	1.625.642,29
	31/5/2012
	
	556
	2/7/2012
	2.197.508,63
	9/7/2012
	
	557
	3/7/2012
	1.624.812,84
	9/7/2012
	
	558
	17/7/2012
	3.413.324,06
	25/7/2012
	
	580
	28/9/2012
	1.886.763,19
	10/10/2012
	
	587
	5/11/2012
	943.310,75
	12/11/2012
	
	603
	8/1/2013
	273.192,98
	26/2/2013
	Osmarildo Alves de Sousa

	611
	25/3/2013
	607.931,32
	9/4/2013
	
	616
	29/4/2013
	99.420,30
	9/5/2013
	
	1027
	25/11/2013
	825.858,15
	9/12/2013
	
	1030
	14/2/2014
	25.870,10
	6/3/2014
	
	1031
	14/2/2014
	134.690,30
	13/3/2014
	
	TOTAL
	16.283.093,25
		
 (1)  Fonte: Relação de Comprovantes de Pagamento (peça 38, p. 3) 
42. 	Já os boletins de medição emitidos (peças 159-178) , em um total de 17, estão a seguir detalhados.
	Peça
	Medição
	Período de medição
	Data (1) 
	Valor
	Atestação

	159
	01
	1/2 a 31/7/2011
	Sem data
	759.629,49
	Não consta

	160
	02
	20/1 a 29/2/2012
	2/3/2012
	1.563.241,85
	Rubrica sem identificação 

	161
		20/1 a 29/2/2012
	2/3/2012
	1.218.034,87
	Rubrica sem identificação

	162
	03
	1 a 31/3/2012
	20/4/2012
	1.223.321,60
	Fabrício Shiraishi Yamamoto

	163
		1 a 31/3/2012
	20/4/2012
	345.845,18
	
	164
	04
	1/4 a 31/5/2012
	Sem data
	1.440.102,76
	
	165
	05
	1/6 a 31/7/2012
	3/8/2012
	2.707.086,67
	
	166
		1/6 a 31/7/2012
	Sem data
	847.622,28
	
	167
	06
	1/8 a 30/9/2012
	Sem data
	1.188.648,31
	
	168
	07
	1/10/2012 a 28/2/2013
	28/2/2012
	868.473,31
	Leonardo Menezes Ismail

	169
	08
	1/3 a 30/3/2013
	25/7/2013
	25.870,10
	Edson de Lima Mourão

	170
	09
	1/7/2013 a 31/12/2013
	9/4/2014
	134.690,30
	
	171
	10
	1/11/2014 a 20/12/2014
	29/12/2014
	2.024,40
	Júlio Cesar da Silva

	172
	11
	1 a 30/7/2015
	21/8/2015
	13.949,65
	
	173
	12
	1/7 a 15/8/2015
	17/9/2015
	19.869,93
	
	174
	13
	15/8 a 30/9/2015
	23/10/2015
	227.545,66
	
	175
	14
	1/10 a 30/11/2015
	Sem data
	69.484,73
	Rodolpho Antunes Guedes

	176
	15
	30/11/2015 a 30/4/2016
	Sem data
	569.714,30
	
	177
	16
	1/5 a 30/9/2016
	Sem data
	296.567,99
	
	178
	17
	1/10 a 30/11/2016
	Sem data
	74.789,54
	
	TOTAL
	13.596.512,92
	
 (1)  Data de envio da medição à Caixa
43. 	Quanto aos atos de designação dos fiscais da obra, informou a Caixa não possuir esses elementos documentais, uma vez que à época do acompanhamento do Termo de Compromisso não havia obrigação de os convenentes encaminharem esses documentos à Caixa. Todavia, encaminharam os ART's de execução e fiscalização das obras, dentre os quais estão presentes os seguintes:
a) ART de fiscalização das obras de execução do Contrato 1/2011 e de parte das obras do Termo de Compromisso (peças 148 e 154) , em nome do Eng. Civil Fabrício Shiraishi Yamamoto, datado de 21/10/2011;
b) ART de fiscalização dos projetos relacionados ao Termo de Compromisso (peça 156) em nome do Eng. Civil Gonzaga dos Reis Guimarães, datado de 16/8/2012;
c) ART de fiscalização das obras de execução do Contrato 1/2011 e de parte das obras do Termo de Compromisso (peça 157) , em nome do Eng. Civil Leonardo Menezes Ismail, com vigência entre 20/3 e 31/5/2013; e
d) ART de fiscalização das obras de execução do Termo de Compromisso (peça 158) , em nome do Eng. Civil Rodolpho Antunes Guedes, com vigência entre 1/8/2015 e 30/6/2016.
44. 	Sobre os superfaturamentos, a CGU apontou inicialmente no Relatório de Ação de Controle 201203849 (peças 8 a 10) , um total de R$ 3.692.493,35, correspondente a 28,1% do valor das obras até a 7ª medição (peça 10, p. 16) , assim distribuídos:
	Tipo de Superfaturamento
	Valor total
	Demonstrativo

	Serviços com preços unitários a maior
	2.060.201,55
	Peça 10, p. 17

	Serviços com quantidades a maior (em projeto) :
	1.086.015,74
	Peça 10, p. 18

	Serviços com qualidade inferior ao projetado:
	429.602,41
	Peça 10, p. 20

	Serviços com dimensões inferiores ou não executados
	114.644,52
	Peça 10, p. 24-27

	Total de superfaturamento até a 7ª medição da obra
	3.692.493,35
	
	Total faturado até a 7ª medição da obra
	16.852.898,96
	
	% de superfaturamento até a 7ª medição da obra
	28,1%
	
45. 	Para a obtenção do superfaturamento de preços unitários a maior (R$ 2.060.201,55) , a GCU utilizou o método de apuração pela curva ABC, conforme consta do quadro 82 (peça 10, p. 17) .
46. 	Todavia, especificamente quanto a esse superfaturamento, novos cálculos foram realizados pelo 'Método da Limitação do Preço Global' (peça 119, p. 134-140) , resultando em um valor menor, de R$ 678.296,85, conforme constou do Ofício 20/2018/GSI/DRPS/SNSA-MCIDADES (peça 119, p. 142-144) e do Parecer Consubstanciado (peça 1, p. 3) . O quadro final do superfaturamento ficou assim estabelecido:
	Tipo de Superfaturamento
	Valor total

	A - Serviços com preços unitários a maior
	678.296,85

	B - Serviços com quantidades a maior
	1.086.015,74

	C - Serviços com qualidade inferior ao projetado
	429.602,41

	D - Serviços com dimensões inferiores ou não executados
	114.644,52

	E - Total de superfaturamento (A + B + C + D) 
	2.308.559,52

	F - Total pago até a 7ª medição (notas fiscais 544 a 603, item 41, 'b') 
	14.688.743,38  (1) 

	G - Percentual total de superfaturamento das Obras
	15,71%

	H - Percentual de superfaturamento apurado em medições [ (E - A) /F]
	11,09%

 (1)  não inclui a nota fiscal relativa aos serviços de elaboração de projeto da empresa Eficience
47. 	Registre-se ser a utilização do 'Método da Limitação do Preço Global' a metodologia indicada pelo Tribunal para a quantificação de sobrepreço em casos de contratos já assinados, situação essa a tratada nesta TCE (Acórdão 3650/2013-TCU-Plenário, Rel. Min. Ana Arraes, 2510/2016 - Plenário, Rel. Min Augusto Sherman, 2957/2015 - Plenário, Rel. Min. Raimundo Carreiro, 3295/2015 - Plenário, Rel. Min. Bruno Dantas e 2307/2017 - Plenário, Rel. Min. Augusto Nardes) .
48. 	Acerca dos cálculos realizados pela CGU para apuração dos valores de superfaturamento e indicados nos demonstrativos referenciados no quadro do item 44 (peça 10, p. 17, 18, 20 e 24-27) , vale registrar que foram apurados de forma minuciosa, item a item, contendo todos os elementos indispensáveis a esse propósito, como método de apuração, fonte dos custos utilizados como paradigma (SINAPI e suas composições e insumos) , data base e cidade de referência dos custos do SINAPI, notas explicativas, bem como a contextualização e explicações necessárias à compreensão de como os cálculos foram realizados. 
49. 	Importante registrar que o valor de R$ 678.296,85 foi excluído no cálculo dos demais superfaturamentos, a fim de evitar bis in idem na cobrança dos débitos, conforme registrado pela CGU (peça 10, p. 17) :
para que não haja sobreposição de valores no cálculo do superfaturamento por superestimativa de quantidades em relação ao superfaturamento por preço a maior (item 3.10.1) , utilizou-se o menor preço unitário entre o contratado e o paradigma;
50. 	Restou ainda apurado pela CGU o pagamento indevido pelos serviços de elaboração de projetos, a cargo da empresa Eficience Consultoria Engenharia e Projetos Ltda., no valor de R$ 357.395,44, resultando em débito total de R$ 2.665.954,96, considerando os superfaturamentos.
51. 	Apurou a CGU que a empresa teria recebido pela elaboração do projeto básico das obras. Todavia, restou evidenciado que a contratação para a elaboração dos projetos básicos e executivos se deu após a contratação da própria realização das obras, para a qual se presume, já havia um projeto básico a suportar a contratação, sem o qual esta seria inviável. Assim, tais valores recebidos a título de elaboração de projeto básico deveriam ter sido glosados e não foram.
52. 	Dessa forma, entendemos que o processo está revestido dos elementos necessários e suficientes para o enquadramento das irregularidades relativas ao superfaturamento, considerando afastada a irregularidade referente à inexecução parcial (item 32) . A seguir passamos a examinar as responsabilidades pelos danos.
Geraldo Messias Queiroz (gestão 2009-2012) 
53. 	Os cálculos de superfaturamento elaborados pela CGU correspondem às execuções de serviços acumulados até a 7ª medição (peça 168) , com valores medidos e pagos até fevereiro/2013, que representam um total de R$ 15.448.372,87, correspondente à soma da nota fiscal 59 da empresa Eficience Consultoria Engenharia e Projetos Ltda. com as notas fiscais 544 a 603 da Empresa de Engenharia Topázio Ltda. (item 41) .
54. 	Na gestão do responsável foram elaborados os projetos, planilhas de preços e selecionada a Empresa de Engenharia Topázio Ltda., conforme Contrato 289-M/2010 (peça 195) . Portanto, os preços de referência para a licitação das obras e que restaram apurados acima dos praticados no mercado ocorreram em sua gestão, devendo responder pela irregularidade relativa ao superfaturamento de serviços com preços unitários a maior, no valor total de R$ 678.296,85, solidariamente com a Empresa de Engenharia Topázio Ltda. 
55. 	O Sr. Geraldo Messias Queiroz deve responder também pelo pagamento indevido pelos serviços de elaboração de projetos, ocorrido em sua gestão, no valor de R$ 357.395,44, solidariamente com a empresa Eficience Consultoria Engenharia e Projetos Ltda.
56. Com relação ao superfaturamento por quantidades a maior, no valor de R$ 1.086.015,74, conforme registrado pela CGU, foi apurado em razão de serviços medidos e pagos até fevereiro/2013 (peça 10, p. 18) , que correspondem ao acumulado até a 7ª medição. A tabela do item 41, 'b' indica que à exceção da nota fiscal 603, no valor de R$ 273.192,98, emitida em 8/1/2013 e paga em 26/2/2013, todos os demais pagamentos até a 7ª medição ocorreram em 2012, portanto na gestão de Geraldo Messias Queiroz.
57. 	Contudo, a nota fiscal 603, embora paga no início da gestão de Osmarildo Alves de Sousa, refere-se a saldo de medição anterior, realizada ainda na gestão de Geraldo Messias Queiroz, conforme consta das peças 186 e 187, devendo este responder pelo dano, solidariamente com a empresa. 
58. 	De igual forma, o superfaturamento relativo aos serviços com qualidade inferior ao projetado foram executados entre abril e setembro/2012 (peça 10, p. 19) e aqueles relacionados aos serviços com dimensões inferiores ou não executados também foram apurados nas medições acumuladas até a 7ª medição, portanto, sob igual responsabilidade de Geraldo Messias Queiroz.
59. 	Resta claro, portanto, que todos os superfaturamentos apontados pela CGU foram apurados em razão dos serviços medidos e pagos até a 7ª medição, que ocorreram exclusivamente na gestão de Geraldo Messias Queiroz, devendo ser considerada a ressalva do item 56. Assim, não cabe responsabilizar Osmarildo Alves de Sousa, prefeito na gestão 2013-2020, pelas irregularidades remanescentes nesta TCE.
Responsabilidade dos fiscais
60. 	Com relação aos valores pagos indevidamente à empresa Eficience Consultoria Engenharia e Projetos Ltda., não consta atestação da fiscalização na nota fiscal (peça 180, p. 1) e no boletim de medição (peça 159) . Apesar de haver ART relacionado ao contrato com a empresa Eficience, em nome do Eng. Civil Fabrício Shiraishi Yamamoto (peça 154) , sua responsabilidade técnica se iniciou somente em 8/8/2012, quando o pagamento à empresa já havia ocorrido. Portanto, com os elementos disponíveis não é possível identificar o responsável por sua fiscalização.
61. 	Quanto aos superfaturamentos na execução das obras, conforme registrado no quadro do item 42, não é possível identificar os responsáveis pela atestação das duas primeiras medições (peças 159-161) , pois apresentam rubricas sem identificação e as notas fiscais emitidas pela Empresa de Engenharia Topázio Ltda. também estão sem a devida atestação. 
62. 	Com relação às medições seguintes, é possível identificar como fiscal o Eng. Fabrício Shiraishi Yamamoto, estando os boletins com seu carimbo e assinatura, além de constar sua responsabilidade técnica pela fiscalização das obras (peça 148) . O montante por ele atestado entre 1/3 e 30/9/2012, perfaz R$ 7.752.626,80.
63. 	Considerando a inviabilidade de se apurar precisamente o dano sob responsabilidade do fiscal, estima-se o débito em R$ 859.766,31, correspondente a 11,09% (apurado no item 46) do montante por ele atestado, cálculo este realizado nos termos do art. 210, § 1º, inciso II, do Regimento Interno.
64. 	No tocante à medição atestada pelo fiscal Leonardo Menezes Ismail (7ª medição) , no valor de R$ 868.473,31 (peça 168) , deve-se aplicar a mesma metodologia de cálculo indicada no item anterior, perfazendo então um dano de R$ 96.313,69.
65.	Os demais fiscais apontados no quadro do item 42, Edson de Lima Mourão, Júlio Cesar da Silva e Rodolpho Antunes Guedes, atuaram somente a partir de março de 2013, período não abrangido nos cálculos do superfaturamento realizados pela CGU. 
66.	Pelo exposto até aqui, pode-se extrair o seguinte quadro de responsabilidades e valores de débito nesta tomada de contas especial:
	Irregularidade
	Valor
	Data
	Responsáveis

	Pagamento indevido de serviços de elaboração de projeto básico
	357.395,44
	29/2/2012
	Geraldo Messias Queiroz e Eficience Consultoria Engenharia e Projetos Ltda.

	Superfaturamento - serviços com quantidades a maior
Superfaturamento - serviços com qualidade inferior ao projetado
Superfaturamento - serviços com dimensões inferiores ou não executados.
	96.313,69  (1) 
	26/2/2013
	Geraldo Messias Queiroz, Empresa de Engenharia Topázio Ltda. e Leonardo Menezes Ismail

		176.879,29  (1) 
	26/2/2013
	Geraldo Messias Queiroz e Empresa de Engenharia Topázio Ltda. e Fabrício Shiraishi Yamamoto

		682.887,02  (2) 
	12/11/2012
	
		260.423,73  (3) 
	12/11/2012
	Geraldo Messias Queiroz e Empresa de Engenharia Topázio Ltda.

		413.758,94  (4) 
	10/10/2012
	
	Superfaturamento - serviços com preços unitários a maior
	678.296,85
	10/10/2012
	
	Total
	2.665.954,96
		
 (1) Valor parcial da NF 603  (2)  Valor parcial da NF 587, a fim de completar o débito de R$ 859.766,31, do qual é solidário Fabrício Shiraishi Yamamoto, com utilização de data mais favorável aos responsáveis;  (3)  Valor residual da NF 587;  (4)  Valor parcial da NF 580, a fim de complementar o débito relativo à soma das irregularidades B, C e D, do quadro do item 46. 
67. 	Registre-se que, em se tratando de recursos do Programa de Aceleração do Crescimento - PAC, o cofre credor da dívida é o Tesouro Nacional, nos termos do art. 6º, § 2º, da Lei 11.578/2007, que dispõe sobre a transferência obrigatória de recursos financeiros para a execução pelos Estados, Distrito Federal e Municípios de ações do PAC.
Em razão da análise procedida, entendeu-se necessário citar os responsáveis nos seguintes termos:
a) 	realizar a citação solidária de Geraldo Messias Queiroz (CPF XXX.320.356-XX) , Prefeito de Águas Lindas de Goiás gestão 2009-2012, Eficience Consultoria Engenharia e Projetos Ltda. (CNPJ 10.921.092/0001-04) , Empresa de Engenharia Topázio Ltda. (CNPJ 28.071.496/0001-03) , Fabrício Shiraishi Yamamoto (CPF XXX.025.521-XX) e de Leonardo Menezes Ismail (CPF XXX.009.101-XX) , com fundamento nos arts. 10, § 1º, e 12, incisos I e II, da Lei 8.443/1992 c/c o art. 202, incisos I e II, do RI/TCU, para que, no prazo de quinze dias, apresentem alegações de defesa e/ou recolham, aos cofres do Tesouro Nacional, as quantias abaixo indicadas, atualizadas monetariamente a partir da respectiva data até o efetivo recolhimento, abatendo-se na oportunidade a quantia eventualmente ressarcida, na forma da legislação em vigor, em decorrência da irregularidade descrita abaixo: 
a.1)	 Irregularidade 1: superfaturamento do Contrato 289-M/2010, celebrado para a execução das obras objeto do TC/PAC 350.952-18/2011 (Siafi 670840) , apurado em serviços medidos em quantidades maiores que as executadas, serviços com qualidade inferior ao projetado, serviços com dimensões inferiores ao projetado ou não executados e serviços com preços unitários superiores aos de mercado, conforme Relatório de Ação de Controle (RAC) 201203849 da CGU.
Dispositivos violados: parágrafo único do art. 70 da Constituição Federal; art. 93 do Decreto-Lei 200/67; cláusula 3ª, item 3.2, letra 'a', do TC/PAC 350.952-18/2011; art. 67, da Lei 8.666/1993, art. 53, § 1º, da Portaria Interministerial MPOG/MF/CGU 507/2011, art. 62 e 63 da lei 4.320/1964.
Quantificação do débito
Responsáveis solidários: Geraldo Messias Queiroz, Empresa de Engenharia Topázio Ltda. e Leonardo Menezes Ismail:	
	VALOR ORIGINAL (R$) 
	DATA DA OCORRÊNCIA

	96.313,69
	26/2/2013

Responsáveis solidários: Geraldo Messias Queiroz, Empresa de Engenharia Topázio Ltda. e Fabrício Shiraishi Yamamoto:	
	VALOR ORIGINAL (R$) 
	DATA DA OCORRÊNCIA

	176.879,29
	26/2/2013

	682.887,02
	12/11/2012

Responsáveis solidários: Geraldo Messias Queiroz e Empresa de Engenharia Topázio Ltda.	
	VALOR ORIGINAL (R$) 
	DATA DA OCORRÊNCIA

	260.423,73
	12/11/2012

	413.758,94
	10/10/2012

	678.296,85
	10/10/2012

Cofre para recolhimento: Tesouro Nacional
Conduta - Geraldo Messias Queiroz: superfaturar o Contrato 289-M/2010, celebrado para a execução das obras objeto do TC/PAC 350.952-18/2011 (Siafi 670840) , em decorrência de culpa in vigilando sobre a atuação dos agentes envolvidos na fiscalização e contratação das obras, o que possibilitou a medição de serviços em quantidades maiores que as executadas, com qualidade inferior ao projetado e com dimensões inferiores ao projetado ou não executados, bem como que as obras fossem contratadas com preços unitários superiores aos de mercado, conforme Relatório de Ação de Controle (RAC) 201203849 da CGU. 
Nexo de causalidade - Geraldo Messias Queiroz: o superfaturamento de preços do Contrato 289-M/2010, celebrado para a execução das obras objeto do TC/PAC 350.952-18/2011 (Siafi 670840) , decorrente de culpa in vigilando sobre a atuação dos agentes envolvidos na fiscalização e contratação das obras, o que possibilitou a medição de serviços em quantidades maiores que as executadas, com qualidade inferior ao projetado e com dimensões inferiores ao projetado ou não executados e a contratação das obras com preços unitários superiores aos de mercado, conforme Relatório de Ação de Controle (RAC) 201203849 da CGU, resultou em dano ao erário correspondente aos valores pagos a maior ou indevidos. 
Culpabilidade - Geraldo Messias Queiroz: não há excludentes de ilicitude, de culpabilidade ou de punibilidade. É razoável supor que o responsável tinha consciência da ilicitude de sua conduta, sendo-lhe exigível conduta diversa daquela que foi adotada, qual seja, abster-se de contratar obras com preços acima dos praticados no mercado e, por meio de agentes designados/contratados para esse fim, fiscalizar a execução das obras, impedindo medições em quantidades acima das executadas, com qualidade inadequada ou executadas em desacordo com o projeto, comprovando assim a boa e regular aplicação dos recursos.
Conduta - Fabrício Shiraishi Yamamoto/ Leonardo Menezes Ismail: atestar de forma irregular as medições dos serviços objeto do Contrato 289-M/2010, celebrado para a execução das obras objeto do TC/PAC 350.952-18/2011 (Siafi 670840) , com quantidades maiores que as executadas, serviços com qualidade inferior ao projetado e serviços com dimensões inferiores ao projetado ou não executados, conforme Relatório de Ação de Controle (RAC) 201203849 da CGU. 
Nexo de causalidade - Fabrício Shiraishi Yamamoto/Leonardo Menezes Ismail: a atestação irregular de medições dos serviços objeto do Contrato 289-M/2010, celebrado para a execução das obras objeto do TC/PAC 350.952-18/2011 (Siafi 670840) , com quantidades maiores que as executadas, serviços com qualidade inferior ao projetado e serviços com dimensões inferiores ao projetado ou não executados, conforme Relatório de Ação de Controle (RAC) 201203849 da CGU, resultou em dano ao erário correspondente aos valores pagos a maior ou indevidos. 
Culpabilidade - Fabrício Shiraishi Yamamoto/Leonardo Menezes Ismail: não há excludentes de ilicitude, de culpabilidade ou de punibilidade. É razoável supor que o responsável tinha consciência da ilicitude de sua conduta, sendo-lhe exigível conduta diversa daquela que foi adotada, qual seja, fiscalizar a execução das obras de forma regular, abstendo-se de medir quantidades maiores que as executadas, com qualidade inferior ao projetado e com dimensões inferiores ao projetado ou não executadas.
Conduta - Empresa de Engenharia Topázio Ltda.		 superfaturar o Contrato 289-M/2010, celebrado para a execução das obras objeto do TC/PAC 350.952-18/2011 (Siafi 670840) , por meio de serviços medidos em quantidades maiores que as executadas, serviços com qualidade inferior ao projetado, serviços com dimensões inferiores ao projetado ou não executados e serviços com preços unitários superiores aos de mercado, conforme Relatório de Ação de Controle (RAC) 201203849 da CGU. 
Nexo de causalidade - Empresa de Engenharia Topázio Ltda.		: o superfaturamento de preços do Contrato 289-M/2010, celebrado para a execução das obras objeto do TC/PAC 350.952-18/2011 (Siafi 670840) , por meio de serviços medidos em quantidades maiores que as executadas, serviços com qualidade inferior ao projetado, serviços com dimensões inferiores ao projetado ou não executados e serviços com preços unitários superiores aos de mercado, conforme Relatório de Ação de Controle (RAC) 201203849 da CGU, resultou em dano ao erário correspondente aos valores recebidos a maior ou indevidos. 
Culpabilidade - Empresa de Engenharia Topázio Ltda.		: não há excludentes de ilicitude, de culpabilidade ou de punibilidade. É razoável supor que a responsável, por meio de seus representantes legais, tinha consciência da ilicitude de sua conduta, sendo-lhe exigível conduta diversa daquela que foi adotada, qual seja, abster-se de contratar com o poder público obras com preços acima dos praticados no mercado e não receber por serviços irregularmente medidos em quantidades acima das executadas, com qualidade inadequada ou executadas em desacordo com o projeto e com preços unitários superiores aos de mercado.
a.2)	 Irregularidade 2: realização de pagamento indevido à empresa Eficience Consultoria Engenharia e Projetos Ltda., por serviços de elaboração de projeto básico não executados, conforme apurado no Relatório de Ação de Controle (RAC) 201203849 da CGU.
Dispositivos violados: art. 62 e 63 da lei 4.320/1964.
Quantificação do débito
Responsáveis solidários: Geraldo Messias Queiroz e Eficience Consultoria Engenharia e Projetos Ltda.:
	VALOR ORIGINAL (R$) 
	DATA DA OCORRÊNCIA

	357.395,44
	29/2/2012

Cofre para recolhimento: Tesouro Nacional
Conduta - Geraldo Messias Queiroz: realizar pagamento indevido à empresa Eficience Consultoria Engenharia e Projetos Ltda.	, por serviços de elaboração de projeto básico não executados, conforme apurado no Relatório de Ação de Controle (RAC) 201203849 da CGU.
Nexo de causalidade - Geraldo Messias Queiroz: a realização de pagamento indevido à empresa Eficience Consultoria Engenharia e Projetos Ltda.	, por serviços de elaboração de projeto básico não executados, conforme apurado no Relatório de Ação de Controle (RAC) 201203849 da CGU, resultou em dano ao erário correspondente ao valor pago indevido. 
Culpabilidade - Geraldo Messias Queiroz: não há excludentes de ilicitude, de culpabilidade ou de punibilidade. É razoável supor que o responsável tinha consciência da ilicitude de sua conduta, sendo-lhe exigível conduta diversa daquela que foi adotada, qual seja, abster-se de realizar pagamentos por serviços não realizados efetivamente, comprovando assim a boa e regular aplicação dos recursos.
Conduta - Eficience Consultoria Engenharia e Projetos Ltda	: receber indevidamente pagamento por serviços de elaboração de projeto básico não executados, conforme apurado no Relatório de Ação de Controle (RAC) 201203849 da CGU.
Nexo de causalidade - Eficience Consultoria Engenharia e Projetos Ltda	: o recebimento de pagamento por serviços de elaboração de projeto básico não executados, conforme apurado no Relatório de Ação de Controle (RAC) 201203849 da CGU, resultou em dano ao erário correspondente ao valor indevidamente recebido. 
Culpabilidade - Eficience Consultoria Engenharia e Projetos Ltda	: não há excludentes de ilicitude, de culpabilidade ou de punibilidade. É razoável supor que a responsável, por meio de seus representantes legais, tinha consciência da ilicitude de sua conduta, sendo-lhe exigível conduta diversa daquela que foi adotada, qual seja, abster-se de receber por serviços não executados.
Em cumprimento ao pronunciamento da unidade (peça 200) , os responsáveis foram citados conforme quadro a seguir:
	Responsável
	Ofício
	Recebimento
	Origem do endereço

	Fabrício Shiraishi Yamamoto
	60986/2021 (peça 255) 
	10/11/2021 (peça 257) 
	Receita Federal (peça 251) 

		60987/2021 (peça 254) 
	Sem retorno do AR
	TSE (peça 251) 

		34838/2021 (peça 206) 
	Mudou-se (peça 211) 
	Receita Federal (peça 201) 

	Geraldo Messias Queiroz
	60982/2021 (peça 253) 
	Desconhecido (peça 256) 
	Renach (peça 250) 

		60981/2021 (peça 252) 
	11/11/2021 (peça 258) 
	Receita Federal (peça 203) 

		34841/2021 (peça 208) 
	Ausente 3X (peça 229) 
	Receita Federal (peça 203) 

	Leonardo M. Ismail
	34839/2021 (peça 207) 
	6/7/2021 (peça 212) 
	Receita Federal (peça 202) 

	Topázio 
	34895/2021 (peça 210) 
	8/7/2021 (peça 213) 
	Receita Federal (peça 205) 

	Eficience
	34842/2021 (peça 209) 
	7/7/2021 (peça 217) 
	Receita Federal (peça 204) 

Transcorrido o prazo regimental fixado, os responsáveis Fabrício Shiraishi Yamamoto, Geraldo Messias Queiroz e Leonardo Menezes Ismail permaneceram silentes, operando-se, portanto, os efeitos da revelia, dando-se prosseguimento ao processo, nos termos do art. 12, §3º, da Lei 8.443/1992. 
Os responsáveis Eficience Consultoria Engenharia e Projetos Ltda. e Empresa de Engenharia Topázio Ltda. apresentaram suas alegações de defesa, que passamos a examinar.
EXAME TÉCNICO
Da revelia de Fabrício Shiraishi Yamamoto, Geraldo Messias Queiroz e Leonardo Menezes Ismail
Preliminarmente, cumpre tecer breves considerações sobre a forma como são realizadas as comunicações processuais no TCU. A esse respeito, destacam-se o art. 179, do Regimento Interno do TCU (Resolução 155, de 4/12/2002) e os arts. 3º e 4º, inciso III, § 1º, da Resolução TCU 170, de 30 de junho de 2004, in verbis:
Resolução 155/2002 (Regimento Interno) :
Art. 179. A citação, a audiência ou a notificação, bem como a comunicação de diligência, far se-ão:
I - mediante ciência da parte, efetivada por servidor designado, por meio eletrônico, fac-símile, telegrama ou qualquer outra forma, desde que fique confirmada inequivocamente a entrega da comunicação ao destinatário;
II - mediante carta registrada, com aviso de recebimento que comprove a entrega no endereço do destinatário;
III - por edital publicado no Diário Oficial da União, quando o seu destinatário não for localizado
 (...) 
Resolução TCU 170/2004:
Art. 3º As comunicações serão encaminhadas aos seus destinatários por meio de:
I - correio eletrônico, fac-símile ou telegrama;
II - servidor designado;
III - carta registrada, com aviso de recebimento;
IV - edital publicado no Diário Oficial da União, quando o seu destinatário não for localizado, nas hipóteses em que seja necessário o exercício de defesa'.
 (...) 
Art. 4º. Consideram-se entregues as comunicações:
I - efetivadas conforme disposto nos incisos I e II do artigo anterior, mediante confirmação da ciência do destinatário;
II - realizadas na forma prevista no inciso III do artigo anterior, com o retorno do aviso de recebimento, entregue comprovadamente no endereço do destinatário;
III - na data de publicação do edital no Diário Oficial da União, quando realizadas na forma prevista no inciso IV do artigo anterior.
§ 1º O endereço do destinatário deverá ser previamente confirmado mediante consulta aos sistemas disponíveis ao Tribunal ou a outros meios de informação, a qual deverá ser juntada ao respectivo processo.
Portanto, a validade da citação via postal não depende de que o aviso de recebimento seja assinado pelo próprio destinatário da comunicação, o que dispensa, no caso em tela, a entrega do AR em 'mãos próprias'. A exigência da norma é no sentido de o Tribunal verificar se a correspondência foi entregue no endereço correto, residindo aqui a necessidade de certeza inequívoca. 
Não é outra a orientação da jurisprudência do TCU, conforme se verifica nos julgados a seguir transcritos:
São válidas as comunicações processuais entregues, mediante carta registrada, no endereço correto do responsável, não havendo necessidade de que o recebimento seja feito por ele próprio (Acórdão 3648/2013-TCU-Segunda Câmara, Relator Ministro José Jorge) ;
É prescindível a entrega pessoal das comunicações pelo TCU, razão pela qual não há necessidade de que o aviso de recebimento seja assinado pelo próprio destinatário. Entregando se a correspondência no endereço correto do destinatário, presume-se o recebimento da citação. (Acórdão 1019/2008-TCU-Plenário, Relator Ministro Benjamin Zymler) ;
As comunicações do TCU, inclusive as citações, deverão ser realizadas mediante Aviso de Recebimento - AR, via Empresa Brasileira de Correios e Telégrafos, bastando para sua validade que se demonstre que a correspondência foi entregue no endereço correto. (Acórdão 1526/2007-TCU-Plenário, Relator Ministro Aroldo Cedraz) .
A validade do critério de comunicação processual do TCU foi referendada pelo Supremo Tribunal Federal, nos termos do julgamento do MS-AgR 25.816/DF, por meio do qual se afirmou a desnecessidade da ciência pessoal do interessado, entendendo-se suficiente a comprovação da entrega do 'AR' no endereço do destinatário:
EMENTA: AGRAVO REGIMENTAL. MANDADO DE SEGURANÇA. DESNECESSIDADE DE INTIMAÇÃO PESSOAL DAS DECISÕES DO TRIBUNAL DE CONTAS DA UNIÃO. ART. 179 DO REGIMENTO INTERNO DO TCU. INTIMAÇÃO DO ATO IMPUGNADO POR CARTA REGISTRADA, INICIADO O PRAZO DO ART. 18 DA LEI nº 1.533/51 DA DATA CONSTANTE DO AVISO DE RECEBIMENTO. DECADÊNCIA RECONHECIDA. AGRAVO IMPROVIDO.
O envio de carta registrada com aviso de recebimento está expressamente enumerado entre os meios de comunicação de que dispõe o Tribunal de Contas da União para proceder às suas intimações.
O inciso II do art. 179 do Regimento Interno do TCU é claro ao exigir apenas a comprovação da entrega no endereço do destinatário, bastando o aviso de recebimento simples.
No caso vertente, todas as citações são válidas, uma vez que foram encaminhadas para os endereços dos responsáveis constantes da base de dados da Receita Federal e foram efetivamente recebidas, conforme registrado no quadro do item 41.
Quanto ao mérito, nos processos do TCU, a revelia não conduz à presunção de que seriam verdadeiras todas as imputações levantadas contra os responsáveis, diferentemente do que ocorre no processo civil, em que a revelia do réu opera a presunção da verdade dos fatos narrados pelo autor. Dessa forma, a avaliação da responsabilidade dos agentes não pode prescindir da prova existente no processo ou para ele carreada. 
Ao não apresentar suas defesas, os responsáveis deixaram de produzir prova quanto à regularidade da aplicação dos recursos do convênio, em afronta às normas que impõem aos jurisdicionados a obrigação legal de, sempre que demandados pelos órgãos de controle, apresentarem os documentos que demonstrem a correta utilização das verbas públicas, a exemplo do contido no art. 93 do Decreto-Lei 200/67: 'Quem quer que utilize dinheiros públicos terá de justificar seu bom e regular emprego na conformidade das leis, regulamentos e normas emanadas das autoridades administrativas competentes.' 
Considerando o princípio da verdade real que rege a atuação desta Corte, ainda que as alegações de defesa não tenham sido apresentadas pelo responsável, a revelia não afasta a obrigatoriedade da análise dos elementos probatórios disponíveis nos autos, conforme reiterados acórdãos do Tribunal (Acórdão 163/2015-TCU-Segunda Câmara, Rel.  Min. Subst. André de Carvalho; 2.685/2015 - 2ª Câmara, Rel. Min. Raimundo Carreiro; 2.801/2015 - 1ª Câmara, Rel. Min. Walton Alencar Rodrigues; 4.340/2015 - 1ª Câmara, Rel. Min. Subst. Weder de Oliveira e 5.537/2015 - 1ª Câmara, Rel. Min. Subst. Weder de Oliveira) . Assim, procurou-se buscar, em manifestações do responsável na fase interna desta Tomada de Contas Especial, se havia argumentos que pudessem ser aproveitados em seu favor.	
Todavia, não houve manifestação de Geraldo Messias Queiroz na fase interna. Quanto a Fabrício Shiraishi Yamamoto e Leonardo Menezes Ismail somente foram arrolados no âmbito do Tribunal, não havendo, portanto, manifestações na fase interna. Assim, não encontramos nenhum outro argumento nos autos que possa vir a ser analisado e posteriormente utilizado para afastar as irregularidades apontadas. 
Vale ressaltar que a pretensão punitiva do TCU, conforme Acórdão 1441/2016-TCU-Plenário, que uniformizou a jurisprudência acerca dessa questão, subordina-se ao prazo geral de prescrição indicado no art. 205 do Código Civil, que é de 10 anos, contado da data de ocorrência da irregularidade sancionada, nos termos do art. 189 do Código Civil, sendo este prazo interrompido pelo ato que ordenar a citação, a audiência ou a oitiva do responsável. No caso em exame, os pagamentos irregularmente realizados ocorreram a partir de 29/2/2012. Considerando que o ato de ordenação da citação foi assinado em 29/6/2021 (peça 200) , não ocorreu a prescrição da pretensão punitiva. 
Em se tratando de processo em que a parte interessada não se manifestou acerca das irregularidades imputadas, não há elementos para que se possa efetivamente aferir e reconhecer a ocorrência de boa-fé na conduta do responsável ou de quaisquer outros excludentes de culpabilidade, podendo o Tribunal, desde logo, proferir o julgamento de mérito pela irregularidade das contas, nos termos dos §§ 2º e 6º do art. 202 do Regimento Interno do TCU. (Acórdão 133/2015-TCU-Primeira Câmara, Rel. Min. Bruno Dantas; 2.455/2015 - 1ª Câmara, Rel. Min. Bruno Dantas; 3.604/2015 - 1ª Câmara, Rel. Min. Bruno Dantas; 5.070/2015 - 2ª Câmara, Rel. Min. Subst. André de Carvalho e 2.424/2015 - Plenário, Rel. Min. Benjamin Zymler) .
Dessa forma, Fabrício Shiraishi Yamamoto, Geraldo Messias Queiroz e Leonardo Menezes Ismail devem ser considerados revéis, nos termos do art. 12, §3º, da Lei 8.443/1992.
Antes de iniciar o exame das alegações de defesa das empresas, entendemos necessário apresentar um breve introito para melhor compreensão das análises que serão realizadas.
Considerações iniciais
De acordo com as informações constantes desta e das instruções anteriores, verifica-se que a gênese dos problemas apontados pela CGU e pela CAIXA, reside no fato de o município ter realizado licitação para as obras de infraestrutura um ano antes da celebração do Termo de Compromisso, originando o Contrato 289-M/2010, celebrado com a empresa Topázio.
Por ocasião da apresentação do pedido de recursos à CAIXA, o município encaminhou os elementos necessários à sua apreciação (Plano de Trabalho, Projeto Básico, Plantas, Planilha Orçamentária etc.) . Todavia, verificou a instituição financeira que esses elementos, oriundos daquela licitação concluída um ano antes, apresentavam diversas inconsistências, tornando esse conjunto de documentos incapaz de subsidiar seu pleito.
Dessa forma, o município realizou nova licitação para contratação de empresa projetista para elaboração de novos projetos básico e executivo, os quais, após aprovação pela CAIXA, deveriam subsidiar nova licitação para a execução das obras, em substituição ao Contrato 289-M/210, o que não ocorreu.
Optou o ente municipal por adaptar o Contrato 289-M/2010, à luz dos elementos produzidos pela empresa projetista, resultando, ao fim, em uma planilha orçamentária absolutamente distinta daquela que fundamentou o referido contrato.
A nova planilha orçamentária elaborada pela empresa Eficience apresentava, em relação àquela originária do Contrato 289-M/2010, novos serviços, exclusão de serviços e manutenção da grande maioria dos serviços, porém com quantitativos e valores distintos, para mais ou para menos.
Na versão final dessa nova planilha adaptada, houve ainda necessidade de a empresa Topázio oferecer descontos sobre o valor de alguns serviços, a fim de ajustá-la aos requisitos de valor aceitos pela CAIXA.
Nesse cenário, portanto, a empresa Topázio executou os serviços objeto do Termo de Compromisso, não pelos valores e quantidades licitados originariamente, mas por aqueles ao final pactuados na planilha orçamentária adaptada, que veio a substituir aquela inicialmente contratada.
Ocorre que o Contrato 289-M/2010 visava realizar obras de infraestrutura em duas etapas distintas. Para tanto, a planilha adaptada foi 'fatiada' em duas, cabendo o valor de R$ 21.032.655,42 para a execução dos serviços da 1ª etapa, tratada nestes autos, e o valor restante de R$ 8.378.763,37 correspondente às obras da 2ª etapa e objeto do TC/PAC 0301.521-66 (peça 8, p. 40) .
Todas essas alterações foram realizadas ao arrepio da lei, uma vez que o município deveria ter licitado novamente a execução das obras, abstendo-se de realizar adaptações múltiplas em planilha orçamentária, a fim de 'salvar' o contrato celebrado com a empresa Topázio. Importa registrar, ainda, que não foi celebrado qualquer termo aditivo para as referidas alterações e adaptações.
Apesar de a CGU considerar o projeto básico que fundamentou o Contrato 289-M/2010 deficiente e inadequado, esse fato foi desconsiderado pela Controladoria quando utilizou as quantidades nele previstas como paradigma para apurar superfaturamento de quantidades em relação à planilha orçamentária adaptada.
Nessas circunstâncias, o superfaturamento de quantidade não deveria tomar como paradigma as quantidades equivocadamente previstas no projeto básico inicial condicionante do Contrato 289-M/2010, mas sim ter como parâmetro as reais quantidades de serviços realizados pela empresa.
Feito esse breve introito, passamos a examinar os argumentos de defesa apresentados pelas empresas Eficience e Topázio.
Das alegações de defesa de Eficience Consultoria Engenharia e Projetos Ltda. (peças 243-249) 
Argumentos: após relatar os fatos relacionados à sua contratação pelo município e apresentar um breve resumo do que se apura nesta TCE, argui preliminar de prescrição quinquenal.
Baseia seu argumento no julgamento do RE 636.886 pelo STF, que fixou a tese de prescrição quinquenal das pretensões punitivas e ressarcitórias, que alcançaria tanto a fase dos processos administrativos como a execução das decisões do TCU.
Esclarece ainda que não se cogita da imprescritibilidade da pretensão ressarcitória nos termos definidos pelo STF no Recurso Extraordinário 852.475, pois não houve dolo em sua conduta por ocasião de sua participação no certame público, tampouco culpa em relação ao serviço por ela prestado, que não resultou em dano ao erário. 
Quanto ao mérito, sustenta ter prestado integralmente os serviços contratados, que incluíam a elaboração de projetos básico e executivo, conforme definido no edital do Pregão 61/2010.
Alega que a elaboração de projeto básico foi necessária uma vez que a própria CAIXA entendeu que o projeto básico inicialmente elaborado se encontrava defasado e com diversas omissões, o que impedia a elaboração do projeto executivo.
Informa que contratou profissional idôneo e imparcial para atestar que o projeto básico entregue ao município pela defendente em agosto de 2011 teria atendido todos os itens solicitados no edital (peças 248 e 249) , resultando na conclusão inequívoca que prestou todos os serviços contratados pelo município no âmbito do Pregão 61/2011.
Análise: quanto à preliminar de prescrição da pretensão punitiva e ressarcitória, o Supremo Tribunal Federal - STF, no Recurso Extraordinário - RE 636.886, citado pelo responsável, fixou a tese, com repercussão geral reconhecida, de que 'é prescritível a pretensão de ressarcimento ao erário fundada em decisão de Tribunal de Contas' (Tema 899) . Em que pese o questionamento acerca da abrangência da tese ali firmada, no sentido de que se circunscreveria apenas ao processo de execução da condenação imposta pelo TCU (ou seja, inaplicável à pretensão de ressarcimento exercida no processo 'conhecimento' da TCE) , verifica-se que o STF, por meio de decisões prolatadas pelas suas duas turmas, tem decidido de forma reiterada que se aplica o prazo prescricional de 5 anos previsto na Lei 9.873/1999 às pretensões sancionatória e ressarcitória a cargo do Tribunal de Contas da União. 
Seja por aplicação direta ou por analogia, a orientação sufragada é no sentido de que o prazo de 5 anos é compatível com a tese de que a ação e a execução prescrevem no mesmo prazo (Súmula 150 do STF) , bem como com o fato de que a Lei 9.873/1999 - que regulamenta o exercício de ação punitiva pela Administração Pública Federal, direta e indireta - regeria integralmente a prescrição no âmbito do TCU. Quanto a este último aspecto, o Ministro Luís Roberto Barroso, no voto exarado no julgamento do MS 32.201, embora tenha advertido que a atuação do TCU, em sua acepção clássica, não se qualifica como exercício do poder de polícia, ressaltou que a Lei 9.873/1999 assumiria vocação regulatória geral da prescrição do exercício da competência sancionadora da Administração Pública, sendo sua disciplina aplicável a qualquer ação punitiva da Administração Pública Federal, exceto àquelas esferas em que exista regulamentação específica. Ademais, em virtude da autonomia científica do Direito Administrativo, não haveria razão plausível para suprimir a omissão da Lei Orgânica do Tribunal de Contas da União, no tocante ao estabelecimento de um prazo prescricional próprio, valendo-se das normas de direito civil, e não das de direito administrativo.
Eis algumas ementas que evidenciam o entendimento predominante do STF:
Ementa: AGRAVO REGIMENTAL EM MANDADO DE SEGURANÇA. TOMADA DE CONTAS ESPECIAL. TRIBUNAL DE CONTAS DA UNIÃO. CONDENAÇÃO A RESSARCIMENTO AO ERÁRIO. PRESCRIÇÃO. MARCO INTERRUPTIVO. ART. 2°, II, DA LEI 9.873/1999. ATO INEQUÍVOCO DE APURAÇÃO DO FATO. DISCUSSÃO. DIREITO LÍQUIDO E CERTO. DEMONSTRAÇÃO. INOCORRÊNCIA. SUBSISTÊNCIA DA DECISÃO AGRAVADA. AGRAVO A QUE SE NEGA PROVIMENTO. I - As razões do agravo regimental são inaptas para desconstituir os fundamentos da decisão agravada, que, por isso, se mantêm hígidos. II - Aplicando-se a regulamentação da Lei 9.873/1999 ao caso concreto, observa-se que a pretensão sancionatória do TCU, em relação aos atos praticados pelo impetrante, levando-se em consideração a ocorrência de 5 causas interruptivas da prescrição, não teria sido fulminada pelo decurso do tempo. III - A pretensão do recorrente, fundada na discussão sobre os fatos apontados como marcos interruptivos da prescrição da pretensão punitiva da Administração Pública, refoge aos estreitos limites do mandamus, ante a ausência de liquidez e certeza do direito pleiteado. IV - Agravo regimental a que se nega provimento. MS 36067 ED-AgR. Órgão julgador: Segunda Turma. Relator (a) : Min. Ricardo Lewandowski. Julgamento: 18/10/2019
Ementa: AGRAVO REGIMENTAL EM RECLAMAÇÃO. TRIBUNAL DE CONTAS DA UNIÃO. TOMADA DE CONTA ESPECIAL. PRESCRIÇÃO DA PRETENSÃO PUNITIVA. RECONHECIDA EM DECISÃO DO SUPREMO TRIBUNAL FEDERAL. PRESCRITIBILIDADE DO RESSARCIMENTO AO ERÁRIO FUNDADA EM DECISÃO DE TRIBUNAL DE CONTAS. AÇÃO DE IMPROBIDADE ADMINISTRATIVA COM PEDIDO DE RESSARCIMENTO JÁ EM CURSO. AGRAVO REGIMENTAL A QUE SE NEGA PROVIMENTO. I - O acórdão do TCU determinou a formação de processo administrativo para avaliarem, efetivamente, a eventual responsabilização do agravado para o ressarcimento do dano ao erário, contrariando, assim, autoridade desta Corte no MS 35.512/DF, uma vez que houve a concessão da segurança para declarar a ocorrência da prescrição da pretensão punitiva do TCU em relação às infrações imputadas a ele, destacando-se que a União poderia perseguir os valores referentes ao ressarcimento dos danos na esfera judicial. II - Agravo regimental a que se nega provimento. (Rcl 39497 AgR. Órgão julgador: Segunda Turma. Relator (a) : Min. Ricardo Lewandowski. Julgamento: 10/10/2020) 
Ementa: MANDADO DE SEGURANÇA. DIREITO ADMINISTRATIVO. TRIBUNAL DE CONTAS DA UNIÃO. SERVIDOR DA SECRETARIA DE SAÚDE DO ESTADO DO ACRE. FISCALIZAÇÃO OMISSA E DEFICIENTE NA EXECUÇÃO DE DOIS CONVÊNIOS FIRMADOS ENTRE A SECRETARIA ESTADUAL E O MINISTÉRIO DA SAÚDE. APLICAÇÃO DE MULTA. ARTS. 28, II, E 58, II, DA LEI 8.443/1992. ART. 268, II, DO REGIMENTO INTERNO DO TCU. PRESCRIÇÃO DA PRETENSÃO SANCIONATÓRIA. OCORRÊNCIA. APLICAÇÃO DA LEI 9.873/1999. PRECEDENTES DESTE STF. MEDIDA LIMINAR DEFERIDA E RATIFICADA NO EXAME DE MÉRITO. SEGURANÇA CONCEDIDA PARA AFASTAR A MULTA APLICADA. 1. A prescrição da pretensão punitiva do TCU é regulada pela Lei 9.873/1999, descabendo a aplicação do prazo decenal previsto na legislação civil (art. 205 do Código Civil) . Ao revés, incide o prazo quinquenal previsto na Lei 9.873/1999 (MS 32201, Rel. Min. Roberto Barroso, PRIMEIRA TURMA, DJe 7/8/2017; MS 35.512-AgR, Rel. Min. Ricardo Lewandowski, SEGUNDA TURMA, DJe 21/6/2019) . 2. In casu, na linha do parecer apresentado pelo Ministério Público Federal e da decisão liminar de minha lavra, é inequívoca a superação do prazo prescricional quinquenal. Os ilícitos apontados pela Corte de Contas ocorreram em julho de 2006, tendo o processo de auditoria sido instaurado em 9/10/2006. A ordem de citação do responsável para a audiência, por sua vez, ocorreu em 25/6/2007. Entretanto, a decisão condenatória recorrível foi exarada somente em 31/5/2016, data da prolação do Acórdão 3513/2016-TCU-Primeira Câmara. 3. Ex positis, CONCEDO A SEGURANÇA unicamente para afastar a sanção de multa aplicada ao impetrante, nos autos da Tomada de Contas Processo 023.288/2006-0, máxime da ocorrência de prescrição da pretensão punitiva do Tribunal de Contas da União. MS 35940. (Órgão julgador: Primeira Turma. Relator (a) : Min. Luiz Fux. Julgamento: 16/06/2020) .
Essa orientação também foi seguida nas seguintes decisões monocráticas: MS 36.127-MC/DF e MS 35.940-MC/DF, Rel. Min. Luiz Fux; MS 35.294, MS 35.539/DF e MS 35.971-TP/DF, Rel. Min. Marco Aurélio; MS 34.256 MC/DF, MS 36.054-MC e MS 36.067-MC/DF, Rel. Min. Ricardo Lewandowski.
O Supremo Tribunal Federal tem se pronunciado no sentido de reconhecer não só a aplicação da prescrição quinquenal com fulcro na interpretação da Lei 9.873/1999, mas também a incidência dos marcos interruptivos do prazo prescricional consignados na referida lei, tantas vezes quanto presentes os suportes fáticos (MS 32201, Relator: Min. Roberto Barroso) . 
Entendimento que também foi adotado nas seguintes decisões monocráticas: MS 36.054, MS 34.256-MC, MS 35.512 e MS 36.067-MC, todos de relatoria do Min. Ricardo Lewandowski; MS 35.294, MS 35.539 e MS 35.971-TP, todos de relatoria do Min. Marco Aurélio; MS 32.201, Rel. Min. Roberto Barroso, e MS 36.127-MC e MS 35.940-MC, Min. Luiz Fux.
Em relação ao termo inicial da contagem do prazo prescricional, o 'caput' do art. 1º da Lei 9.873/1999 oferece solução que não destoa do modelo adotado pelo TCU no incidente de uniformização de jurisprudência, em que se examinou a prescrição da pretensão punitiva, nos termos do Acórdão 1441/2016-TCU-Plenário (Rel. Min. Benjamin Zymler) , com a adição da particularidade de explicitar o caso de infrações permanentes ou continuadas:
a) Regra geral: 'data da prática do ato'  (o que equivale a 'ocorrência da irregularidade sancionada') ;
b) Regra especial: 'no caso de infração permanente ou continuada, do dia em que tiver cessado'.
A Lei 9.873/1999, no art. 2º, estabelece as causas interruptivas da prescrição punitiva, consoante abaixo transcrito, já na redação conferida pela Lei 11.941/2009:
Art. 2º Interrompe-se a prescrição da ação punitiva:
I - pela notificação ou citação do indiciado ou acusado, inclusive por meio de edital;
II - por qualquer ato inequívoco, que importe apuração do fato;
III - pela decisão condenatória recorrível.
IV  por qualquer ato inequívoco que importe em manifestação expressa de tentativa de solução conciliatória no âmbito interno da administração pública federal.
O quadro a seguir indica alguns eventos processuais, ocorridos no curso de uma TCE (fase interna e externa) - instaurada em razão de irregularidades na aplicação de recursos da União transferidos a entes subnacionais - que poderiam ser enquadrados nas causas de interrupção da prescrição acima apontadas, sem prejuízo, é claro, de outras ocorrências fáticas elegíveis como marco interruptivo, a depender da forma de proceder de cada entidade ou órgão tomador de contas.
	I - pela notificação ou citação do indiciado ou acusado, inclusive por meio de edital;
	 (i) notificação no âmbito do procedimento administrativo de ressarcimento previamente à instauração da TCE;
 (ii) notificação efetuada pelo órgão tomador de contas acerca da instauração da TCE;
 (iii) citação efetuada pelo TCU.
*Data da ciência da notificação ou citação pelos responsáveis ou de publicação do edital no DOU.

	II - por qualquer ato inequívoco, que importe apuração do fato;
* procedimento que evidencie a apuração dos fatos irregulares, com o objetivo quantificar o dano e identificar possíveis responsáveis.
	 (i) relatório de sindicância ou PAD;
 (ii) relatório de apuração de irregularidades referente ao processo administrativo prévio à instauração da TCE;
 (iii) relatórios de fiscalização, pareceres, despachos, informações e memorandos relacionados à apuração dos fatos irregulares;
 (iv) relatório do tomador de contas;
 (v) relatório do controle interno; 
 (vi) termo de instauração ou designação de instauração da TCE;
 (vii) autuação da TCE no TCU; entre outras causas.
*Há quem inclua nesse grupo diligências que comprovam providências do responsável sobre as irregularidades investigadas.

	III - pela decisão condenatória recorrível.
	 (i) Verifica-se apenas no âmbito do TCU com a data da prolação do acórdão condenatório recorrível.

	IV - por qualquer ato inequívoco que importe em manifestação expressa de tentativa de solução conciliatória no âmbito interno da administração pública federal.
	 (i) pedido de parcelamento;
 (ii) pagamento parcial do débito;
 (iii) qualquer manifestação do responsável que demonstre claramente a sua intenção de recolher o débito.

Bem se vê, portanto, que haveria uma multiplicidade de causas de interrupção da prescrição, conforme se depreende do art. 2º da Lei 9.873/1999. Tal exegese encontra respaldo em precedentes do STF, a exemplo do que se decidiu no julgamento do MS 36.067 (Rel. Min. Ricardo Lewandowski) , com destaque para trecho do voto em que o Relator reconhece cinco causas de interrupção da prescrição, in verbis:
 (...) Assim, faz-se necessário levar em consideração que, apesar de os fatos objeto da apuração conduzida pela Corte de Contas remontarem aos anos de 1999 e 2000, período no qual o impetrante era Secretário de Saúde municipal, o Tribunal de Contas da União deu prosseguimento à tomada de contas especial por ter constatado a ocorrência de 5 causas interruptivas da prescrição, a saber: a) relatório de auditoria em conjunto realizada pelo Denasus e pela Secretaria Federal de Controle, lavrado em 06/07/2001, sendo este, certamente, um ato inequívoco que importou a apuração do fato (art. 2º, II, da Lei n. 9.873/1999) ; b) instauração de Tomada de Contas Especial pelo FNS, ocorrida em 05/10/2005, sendo este também, certamente, um ato inequívoco que importou a apuração do fato  (art. 2º, II, da Lei n. 9.873/1999) ; c) a autuação da presente Tomada de Contas Especial no âmbito do Tribunal de Contas da União, ocorrida em 12/08/2008, sendo este também, certamente, um ato inequívoco que importou a apuração do fato  (art. 2º, II, da Lei n. 9.873/1999) ; d) o ato que ordenou a citação do responsável, ora impetrante, ocorrida em 12/07/2010 (art. 2º, I, da Lei n. 9.873/1999) ; e) o exercício do poder punitivo ocorrido em 20/06/2012, data da prolação do Acórdão 1563/2012-TCU-Plenário (art. 2º, III, da Lei n. 9.873/1999) .
No caso concreto, tendo como parâmetro a tese firmada pelo STF, no RE 636.886, no sentido de que ambas as pretensões do TCU (sancionatória e ressarcitória) sujeitam-se ao prazo prescricional de 5 anos previsto na Lei 9.873/1999, considerando, ainda, o sistema prescricional descrito na citada lei, inclusive as causas de suspensão e de interrupção da prescrição, temos os seguintes eventos processuais que importaram na apuração dos fatos (art. 2º, II, da Lei n. 9.873/1999) :
a)	Data do recebimento irregular pela empresa em 29/2/2012;
b)	Relatório de Ação de Controle pela CGU no primeiro semestre de 2013 (peça 10, p. 5) ;
c)	Notificação para recolhimento do débito em 27/11/2017 (peça 15) ;
d)	Manifestação do município em 15/12/2017 (peça 51) ;
e)	Parecer Circunstanciado da CAIXA em 17/7/2018 (peça 1) ;
f)	Notificação para recolhimento do débito em 20/11/2018 (peça 18) ;
g)	Manifestação do município em 9/1/2019 (peça 59) ;
h) 	Relatório de TCE em 18/1/2019 (peça 63) ;
i)	Diligência à CAIXA em 27/11/2019 (peça 111) ;
j)	Diligência à CAIXA em 12/3/2021 (peça 144) ;
l)		Ato de ordenação da citação do responsável pelo TCU em 29/6/2021 (peça 200) . 
Analisando-se a data da prática do ato irregular, em 29/2/2012, bem como a sequência de eventos processuais enumerados no item anterior, os quais teriam o condão de interromper a prescrição da ação punitiva desta Corte no entender do STF, observa-se que não teria transcorrido o prazo de 5 (cinco) anos entre cada evento processual interruptivo. Dessa forma, ainda que se leve em conta o entendimento sufragado pelo STF, no julgamento do RE 636.886, não teria ocorrido a prescrição da pretensão sancionatória e ressarcitória a cargo do TCU.
Além disso, o caso tratado no RE 636.886 (tema 899 da repercussão geral) diz respeito à fase de execução judicial de deliberação do Tribunal de Contas, tanto assim que, para deslindá-lo, foi necessária a aplicação da Lei 6.830/1980 (Lei de Execuções Fiscais) , diploma legal evidentemente inaplicável à fase que antecede a formação do título executivo extrajudicial do TCU, caracterizada pela atuação do órgão de controle externo até a prolação do acórdão.
Veja-se que foram opostos embargos declaratórios contra a referida decisão do STF, os quais foram rejeitados pela maioria da Suprema Corte (Plenário, Sessão Virtual de 13.8.2021 a 20.8.2021) , confirmando, portanto, a abrangência da deliberação prolatada na fixação do tema 899, razão por que se deve adotar a orientação prevalente no TCU, no sentido de que a matéria ali tratada alcançaria tão somente a fase judicial de cobrança do título extrajudicial, não atingindo os processos de controle externo, mantendo-se, desse modo,  a interpretação adotada pela Suprema Corte, em 2008, no Mandado de Segurança - MS 26.210, oportunidade em que foi definida a tese da imprescritibilidade das ações de ressarcimento ao erário:
A suspensão pelo STF das demandas nas quais esteja em questão a prescritibilidade da pretensão de ressarcimento ao erário com base em decisão de tribunal de contas (RE 636.886/STF) alcança tão somente a fase judicial de cobrança do título extrajudicial, não atingindo os processos de controle externo em trâmite. Até julgamento definitivo em contrário pelo STF, permanece o entendimento do TCU acerca da imprescritibilidade das pretensões de ressarcimento decorrentes de tomadas de contas especiais. (Acórdão 1267/2019-TCU-Plenário, Relator: Min. AROLDO CEDRAZ) 
A suspensão pelo STF das demandas nas quais esteja em questão a prescritibilidade da pretensão de ressarcimento ao erário com base em decisão de tribunal de contas (RE 636.886/STF) alcança tão somente a fase judicial de cobrança do título extrajudicial, não atingindo os processos de controle externo em trâmite. Até julgamento definitivo em contrário pelo STF, permanecem imprescritíveis as pretensões de ressarcimento decorrentes de tomadas de contas especiais. (Acórdão 7930/2018-TCU-Segunda Câmara, Relatora: Min. ANA ARRAES) .
A despeito da verificação da ocorrência ou não das prescrições das pretensões punitiva e ressarcitória, fundadas no entendimento do STF e com base na Lei 9.873/1999, o assunto ainda não se encontra pacificado no âmbito do TCU, conforme evidenciado no voto do recente Acórdão 405/2021-TCU-Plenário, Rel. Min. Bruno Dantas (grifamos) :
No que concerne às questões preliminares alegadas pelos recorrentes, acolho integralmente as análises efetivadas pela Serur. Foram enfrentadas e afastadas com propriedade cada um dos argumentos apresentados pelos recorrentes, razão pela qual incorporo seus fundamentos às minhas razões de decidir, sem prejuízo das seguintes considerações acerca do instituto da prescrição nos processos que tramitam nesta Corte de Contas.
Sobre a prescrição da pretensão ressarcitória, sabe-se que há tempos este Tribunal, baseado em precedentes do STF e na interpretação do art. 37, § 5º, da Constituição Federal de 1988, tem adotado o entendimento, consolidado na súmula 282, de que 'as ações de ressarcimento movidas pelo Estado contra os agentes causadores de danos ao erário são imprescritíveis'.
Ocorre que o Supremo Tribunal Federal (STF) , ao julgar o Recurso Extraordinário 636.886/AL, fixou, com repercussão geral, o seguinte enunciado para o Tema 899: 'É prescritível a pretensão de ressarcimento ao erário fundada em decisão de Tribunal de Contas'.
Entendo que esse julgado do STF pode vir a ensejar a revisão da jurisprudência deste Tribunal.
No entanto, reconheço que, nos moldes em que foi fixada a tese da Suprema Corte, existem muitas dúvidas e lacunas a serem sanadas, que tornam extremamente difícil a sua imediata aplicação, de forma genérica e abrangente, aos processos que tramitam neste Tribunal. Dada a ausência de lei específica, não há prazo prescricional estabelecido - em lei ou mesmo pela Suprema Corte - para a atuação do TCU na apuração de dano ao erário, bem como sobre como se daria o início da contagem e as interrupções desse prazo.
Ademais, embora o verbete já tenha sido publicado, a decisão ainda é passível de impugnação mediante Embargos de Declaração, possibilitando o esclarecimento dessas questões ou mesmo a modulação de efeitos, com impacto nos processos em curso.
Até que sobrevenham todos esses esclarecimentos e definições, embora desejável, não é possível a imediata aplicação, com a devida segurança, da tese fixada pelo STF no âmbito do TCU. Por outro lado, não se pode deixar de dar encaminhamento aos incontáveis processos que tangenciam essa discussão neste Tribunal.
Dessa forma, tenho me curvado à compreensão dos meus pares pela manutenção, por ora, do entendimento que há anos vem sendo adotado pelo TCU e pelo próprio STF, no sentido de considerar imprescritíveis as ações de ressarcimento ao erário.
A controvérsia também se verifica no entendimento acerca do prazo quinquenal para a prescrição da pretensão punitiva desta Corte, nos termos do art. 1º da Lei 9.873/1999, adotado pelo Supremo Tribunal Federal no julgamento do MS 32.201. Todavia, por não existir decisão definitiva sobre este assunto, o TCU tem mantido, em seus julgados, a jurisprudência firmada por meio do Acórdão 1441/2016-TCU-Plenário.
Não se trata, cabe registrar, de desrespeito ou ignorância ao entendimento adotado pela Suprema Corte, tampouco de se fixar qualquer jurisprudência sobre a sua abrangência neste momento. Apenas entendo que, considerando a indefinição e a possiblidade de modulação da decisão, não seria produtivo, e causaria enorme incerteza, se este Tribunal revisse sua atuação e logo depois a alterasse novamente
O entendimento atual pela imprescritibilidade das ações de ressarcimento ainda é o prevalecente, conforme tratado nos Acórdão 341/2021-TCU-Plenário e da relatoria do Min. Benjamin Zymler e Acórdão 3047/2021-TCU-Segunda Câmara e da relatoria do Min. André de Carvalho, dentre outros.
Por outro lado, especificamente no que tange à prescrição da pretensão punitiva, verifica-se que o Acórdão 1441/2016-TCU-Plenário, Rel. Min. Benjamin Zymler, que uniformizou a jurisprudência acerca dessa questão, subordinou tal prescrição ao prazo prescricional geral indicado no art. 205, do Código Civil, que é de dez anos, contado da data de ocorrência da irregularidade sancionada, nos termos do art. 189, do Código Civil, sendo este prazo interrompido pelo ato que ordenar a citação, a audiência ou a oitiva do responsável.
No caso em exame, considerando que o primeiro pagamento tido por irregular ocorreu em 29/2/2012 e que o ato de ordenação da citação em 29/6/2021 (peça 200) , não ocorreu a prescrição da pretensão punitiva.
Portanto, diferente do entendimento esposado pelo responsável não se configurou a prescrição da pretensão sancionatória deste Tribunal, tampouco aquela relacionada ao ressarcimento dos danos ao erário.
Com relação à ausência de dolo, cumpre esclarecer que o responsável confunde a instância administrativa desta Tomada de Contas Especial, regulada pela Lei 8.443/1992, com a cível, relativa às ações de improbidade administrativa, tratadas no âmbito judicial e regulada pela Lei 8.429/1992, onde se exige a conduta dolosa para configuração do ilícito.
As matérias sujeitas ao controle do Tribunal de Contas não são vinculadas a uma conduta dolosa do agente, basta a existência do elemento culpa por ação ou omissão, tendo em vista que a responsabilidade imputada aos responsáveis decorre do fato de que a eles recai a obrigação de comprovarem a boa e regular aplicação dos recursos públicos, por força do que dispõe o parágrafo único do art. 70 da Constituição Federal, e o art. 93 do Decreto-Lei 200/1967. 
Neste contexto, a possível ausência de dolo responsável não o exime de reparar eventual dano causado ao erário, haja vista não se tratar de sanção a ele imposta, mas, o dever recompor os prejuízos decorrentes de sua ação ou omissão. A jurisprudência do Tribunal é vasta neste sentido (Acórdão 1517/2012-TCU-Primeira Câmara, Relator Ministro Valmir Campelo, 10851/2018-Primeira Câmara, Relator Ministro Bruno Dantas, 2090/2018-Plenário, Relator Ministro José Múcio Monteiro) .
Quanto ao mérito, para corroborar a alegação de ter realizado todos os serviços objeto do Pregão 61/2010, a responsável apresentou um laudo técnico (peça 248) , elaborado pelo Eng. Civil Herzon Martins Vilela, no qual foram apresentados, resumidamente, os seguintes relatos:
a) que em 2009 o município havia elaborado um estudo de concepção para a implantação de obras de infraestrutura urbana, destinado à pavimentação de ruas e avenidas, sistema de drenagem e sistema de esgotamento sanitário;
b) que os referidos estudos, que englobavam plantas, planilha orçamentária e especificação serviram de elementos para a contratação das obras, apesar de ausentes os levantamentos planialtimétricos detalhados, ensaios de solo e demais dados de campo;
c) que o município utilizou ainda dados de projetos similares da extinta AGEOP - Agência Goiana de Transportes e Obras e da Saneago - Saneamento de Goiás S/A para a orçamentação da obra;
d) que a licitação para a contratação das obras ocorreu em 1/1/2010 e a contratação da empresa Topázio se deu em 3/11/2010;
e) que após submeter o pleito de liberação de recursos à CAIXA, teria havido um consenso entre esta e o município quanto à necessidade de revisão dos estudos e anteprojetos que conduziram à contratação da empresa Topázio, para que guardassem compatibilidade com as exigências técnicas e financeiras do TC/PAC 350.952-18/2011;
f) que foi realizada, então, licitação específica para a elaboração dos novos projetos básico e executivo, por meio do Pregão 61/2010, sagrando-se vencedora a responsável, que elaborou os projetos, tendo obtido sua aprovação pela CAIXA, nos termos do RAE 153/2012, de 17/1/2012;
g) que a responsável entregou ao município, em julho/2011, toda documentação, memoriais, orçamentos e projetos de todos os elementos que compuseram o projeto básico (peça 248, p. 18-131) , que foram aprovados pelo município e posteriormente apresentados à CAIXA para subsidiar a celebração do Termo de Compromisso;
f) que analisados os projetos, a CAIXA apontou a necessidade de algumas correções, o que foi feito pela responsável em agosto de 2011, sendo então o projeto básico aprovado e celebrado o Termo de Compromisso em 28/9/2011.
Examinando o conjunto probatório anexado ao laudo técnico apresentado (peça 248, p. 18-131) , observa-se que tais elementos documentais foram de fato elaborados pela responsável, contendo a assinatura de engenheiro de seu quadro, e constituem documentais próprios de um projeto básico de obras de engenharia.
Tais elementos já seriam suficientes para demonstrar que a responsável, diferentemente do que apontou a CGU, de fato elaborou um novo projeto básico, conforme exigido no Pregão 61/2010.
Revisando os termos do relatório da CGU, identificamos a presença de informações que contradizem sua conclusão de que a responsável não teria elaborado o projeto básico. 
Algumas passagens descritas no relatório da CGU, abaixo reproduzidas, afirmam que o projeto básico que orientou em 2010 a contratação da empresa Topázio era deficiente e inadequado. Em outras, aponta que um novo projeto básico foi elaborado pela responsável (grifamos) :
3.3 - Descaracterização do Projeto Licitado para Execução das Obras
Conforme documentação encaminhada pela Prefeitura, no dia 01/12/2009 foi publicado o aviso de licitação da Concorrência Pública nº 003/2009, relativo à execução das obras de infraestrutura urbana e de unidades habitacionais nos bairros da Região Santa Lúcia. Ressalta-se que a homologação somente ocorreu no dia 02/08/2010, tendo sido celebrado o Contrato nº 289-M/2010 em 03/11/2010, portanto quase um ano após o início da licitação. 
Na planilha do orçamento de referência da licitação da execução das obras - Anexo III Lote 02 - e também na planilha da proposta da empresa vencedora da licitação (empresa Topázio) consta o item 1.02 - Serviços Técnicos e Sociais para a Execução das Obras especificando expressamente as elaborações dos projetos executivos das obras. 
Pela informação anterior, constata-se que, à época, as obras foram licitadas com base no Projeto Básico e que os Projetos Executivos seriam elaborados pela própria empresa responsável pela execução das obras, no caso a Topázio. 
Posteriormente, no dia 31/12/2010, sob a justificativa de atender às exigências técnicas de elaboração, planejamento urbano, captação de recursos e as exigências do PAC, foi publicado o edital na modalidade Pregão Presencial nº 061/2010 para a contratação de empresa especializada na elaboração de projetos de engenharia das obras de drenagem, pavimentação e esgotamento sanitário, conforme debatido na constatação anterior. 
Destaca-se que o objeto do referido pregão era a 'Elaboração de Projeto Básico e Executivo de Engenharia com base no estudo de concepção realizado pela secretaria da Administração Municipal de Águas Lindas de Goiás' (grifo adicionado) . Também em relação ao objeto a ser executado pela Projetista, na planilha orçamentária de referência da licitação dos Projetos, Anexo Il-A da Proposta do Edital, previu-se a elaboração tanto dos Projetos Básicos como dos Projetos Executivos das obras do Bairro da Região Santa Lúcia. 
Então, no dia 28/12/2011, após a elaboração dos novos projetos básicos e executivos das obras pela Projetista contratada (empresa Eficience) , foram feitos ajustes à planilha orçamentária da obra, sendo verificada a ocorrência de diversas alterações nos quantitativos e preços unitários dos serviços, com maior intensidade nos itens relativos às características do solo da região, conforme quadro a seguir:
 (...) 
Ressalta-se que o quantitativo final dos serviços apresentados (após a readequação) considerou os trechos de obras deste Contrato de Repasse nº 0350.952-18 (PAC 2) , que posteriormente foi subdivido na 1ª Etapa já aprovada pela Caixa e objeto desta auditoria) e na 2ª etapa (futura: a ser aprovada pela Caixa) , e os trechos previstos no Contrato de Repasse nº 0301.521-66  (PAC 1 - complementar a este Contrato de Repasse) . 
Porém, mesmo após o Projeto Básico da licitação da execução das obras ter sido descaracterizado, conforme demonstrado no quadro acima com base nos estudos e projetos desenvolvidos posteriormente ao certame pela Projetista contratada (Eficience) , a Prefeitura optou em realizar a readequação do contrato vigente para execução das obras ao invés de realizar uma nova licitação.
Sobre a utilização de projeto básico deficiente na licitação das obras, citam-se o Acórdão 1983/2008-TCU-Plenário: (grifo adicionado) 
Inicialmente, cabe lembrar que um projeto básico, além de ser peça imprescindível para execução de obra ou prestação de serviços, é o documento que propicia à Administração conhecimento pleno do objeto que se quer licitar. de forma detalhada. clara e precisa. Para tanto. a Lei nº 8.666/93. em seu artigo 6º. inciso IX. define projeto básico como o conjunto de elementos necessários e suficientes. com nível de precisão adequado, para caracterizar a obra ou serviço. elaborado com base nas indicações dos estudos técnicos preliminares. 
Desta forma, a elaboração de qualquer projeto deve se pautar na realidade dos fatos como forma de evitar modificações substanciais, mesmo diante de situações adversas, já que, neste caso, uma nova licitação seria a solução mais viável, a fim de não vedar aos demais participantes do certame a possibilidade de ofertarem preços para esta alteração. 
Pelo exposto, considerando as informações do edital do Pregão Presencial nº 061/2010, conclui-se que o 'Projeto Básico' utilizado pela Prefeitura na Licitação das Obras era deficiente e inadequado, portanto em desacordo com a Lei de Licitações.
Os trechos acima reproduzidos, em especial aqueles grifados, conjuntamente analisados com os argumentos apresentados pela responsável, demonstram claramente que o município realizou licitação para a execução das obras muito antes da celebração do Termo de Compromisso. Para tanto, utilizou como projeto básico estudos preliminares, com ausência de alguns elementos (levantamentos planialtimétricos detalhados, ensaios de solo e demais dados de campo) , que vieram posteriormente a ser declarados deficientes e inadequados pela própria CGU.
Dessa forma, entendemos que a empresa, à luz dos documentos técnicos apresentados em sua defesa (peça 248, p. 18-131) , de fato elaborou um novo projeto básico, diferente daquele que orientou a contratação da empresa Topázio, cuja execução restou mencionada também pela CGU em seu relatório.
Importa registrar, como apontado pela CGU, que o projeto básico elaborado pela responsável abarcou também a 2ª etapa do conjunto das obras, objeto do Contrato de Repasse 0301.521-66. Esse fato demonstra que o projeto básico elaborado pela responsável foi executado de forma ampla, não se sustentando a conclusão da Controladoria que a empresa teria deixado de realizá-lo.
Por fim, importante destacar também que a CAIXA aprovou a despesa realizada com a parcela relativa aos projetos de engenharia a cargo da responsável (peça 32) .
Conclusão: examinados os argumentos e documentos apresentados pela empresa Eficience Consultoria Engenharia e Projetos Ltda. e revisados os termos lançados no Relatório de Ação de Controle (RAC) 201203849 da CGU, entendemos haver elementos suficientes que indicam que a empresa cumpriu com as obrigações contraídas no Pregão 61/2010, mediante a elaboração e entrega do projeto básico nele previsto, que subsidiou a celebração do Termo de Compromisso.
Isto posto, suas alegações de defesa devem ser acatadas, estendendo-se seus benefícios, nos termos do art. 161 do Regimento Interno do Tribunal, ao responsável revel, Geraldo Messias Queiroz, responsabilizado solidariamente com a empresa 
Das alegações de defesa da Empresa de Engenharia Topázio Ltda. (peças 237-241) 
Argumentos: após resumir os fatos apurados nesta TCE, a responsável argui a ocorrência de prescrição quinquenal, à semelhança dos fundamentos apresentados pela outra defendente.
No mérito, entende pela impossibilidade de sua responsabilização uma vez que as supostas irregularidades foram por ela sanadas, valendo-se de recursos próprios.
Apresenta suas alegações, de acordo com os tópicos a seguir descritos 
Serviços com preços unitários a maior, no total de R$ 678,296,85
Relembra, que segundo acórdãos do Tribunal, a metodologia a ser utilizada para cálculo de sobrepreço é o 'Método da Limitação do Preço Global'.
Esclarece que do total repassado pela CAIXA ao município, de R$ 19.999,449,73 (quadro do item 3) , teria recebido somente R$ 16.382.513,55.
Aponta que o paradigma usado pela CGU para a apuração do débito foi o total recebido pela empresa e não o valor total do contrato. Assim a metodologia adotada de cálculo não teria respeitado aquela recomendada pelo Tribunal, uma vez que não utilizou o valor total do contrato.
Dessa forma, ressalta que a análise de sobrepreço deve ser realizada com os valores globais de contratos e não somente com os valores respectivos de etapas, fases ou mesmo por período de disponibilização financeira.
Sustenta ainda que o Tribunal tem jurisprudência no sentido de considerar sobrepreços inferiores a 5% como margem de erro aceitável (Acórdão 2158-TCU-Plenário) . Nesse sentido, aponta que o sobrepreço representaria 4,17% do valor paradigma apurado pela CGU (R$ 16.264.251,88) e percentual ainda menor, se calculado sobre o valor total do contrato.
Assim, entende que sendo o valor do suposto sobrepreço apurado inferior a 5%, portanto dentro de limite aceitável, representaria baixa materialidade, com reconhecimento da legalidade na aplicação dos recursos.
Quanto às ocorrências apontadas pela CGU, que somam R$ 1.630.262,67, relativamente a serviços com quantidades a maior (em projeto) , serviços com qualidade inferior ao projetado e serviços com dimensões inferiores ou não executadas, informa que a CAIXA, por meio do RAE 240/2019, atestou que haviam sido sanados, inexistindo, portanto, os pressupostos de desenvolvimento regular e válido desta TCE, devendo ser arquivada.
Relembra que a execução das obras passou de 79,55% em 25/1/2012 para 91,03%, em 5/12/2019, após sua intervenção corretiva.
Relata equívoco na informação do município, que este teria arcado com o custo financeiro das intervenções realizadas. Sustenta que teria saneado as irregularidades sem receber qualquer valor dos cofres municipais e que o relatório financeiro de peça 125 trata de reajustes recebidos no TC/PAC 352.652-26, sem qualquer relação com as obras tratadas nesta TCE.
Registra que os reparos realizados, medidos por meio dos boletins de medição 10 a 18, alcançou o valor de R$ 2.240.038,24 (peça 238, p. 64) , superando em R$ 609.775,57 o valor do dano apontado pela CGU (item 117) . Informa não ter recebido do município os valores correspondentes a esses boletins de medição, sendo o último valor recebido, de R$ 134.690,30 em 13/3/2014, referente ao 9º boletim.
Informa que o cronograma físico-financeiro consolidado (peça 93) totalizou medição de R$ 19.353.687,55, ou seja, R$ 2.971.174,00 a mais do que o montante por ela recebido de R$ 16.382.513,55. 
Ao fim, sustenta então ter executado as construções, reparos e adequações apontadas pela CGU no valor de R$ 2.240.038,24, superior àquele apontado como dano. Em seguida, justifica item a item as irregularidades objeto de sua citação.
Serviços em quantidade a maior (em projeto) , no valor de R$ 1.086.015,74
A defendente reproduz o quadro com quantidades superestimadas (peça 9, p. 29) , passando a justificar a diferença apurada pela CGU em cada item de serviço.
a) Administração local (mão de obra) 
Primeiramente, alerta a responsável que as quantidades apontadas como maiores que as previstas em projeto, foram obtidas do projeto básico revisado, elaborado e entregue pela empresa Eficience Consultoria Engenharia e Projetos Ltda.
Ressalta ainda que os valores e quantidades constantes da coluna proposta com desconto foram aprovadas pela CAIXA e utilizadas como fundamento para aprovação do Termo de Compromisso pela instituição financeira.
Entende a responsável que as quantidades previstas de mão de obra para a 2ª etapa corresponderiam a 19% do total previsto. Dessa forma, as horas consideradas adequadas pela responsável seriam de 794,40hs (engenheiro) , 1.010,80hs (mestre de obras) , 459,80hs (engenheiro supervisor) e 1.010,80hs (encarregado administrativo) , resultando em uma diferença entre o previsto e o executado de R$ 107.262,54 (peça 237, p. 16) .
b) Transporte de material de 1ª categoria (jazida de cascalho) 
Esclarece que a CGU utilizou para o cálculo do transporte de material de 1ª categoria o trecho de 7 km e o empolamento do material em 30%, resultando no transporte de 240.742,68 m3/Km. Todavia, a Controladoria não apresentou nenhuma prova do caminho que teria sido utilizado no transporte, ressaltando a responsável a existência de uma ponte para um trajeto menor, mas que não suportaria a tonelagem transportada.
Anexou um mapa que apontaria o trajeto real utilizado no transporte (DMT) , que corresponderia a 16,5 Km, apurado no momento da contratação.
c) Poços de visita de 0,60 e 0,80m de diâmetro.
Alega a responsável, em síntese, que não houve medição e pagamento de 49 unidades de poços de visita com 0,60m de diâmetro, uma vez que todos os poços foram construídos com diâmetro de 0,80m, conforme constou da medição consolidada 18, aprovada pelo município e pela CAIXA.
Não revelou a responsável por quais razões técnicas houve a supressão dos 49 poços de 0,60m e a consequente execução de 49 poços adicionais de 0,80m, cuja diferença alcançou o montante de R$ 51.191,77, conforme apontado pela CGU.
d) Serviços de esgotamento sanitário
Destaca a responsável que a CGU não obteve do município e da CAIXA as informações que redundaram nos cálculos de serviços de esgotamento sanitário objeto da planilha readequada da 1ª etapa das obras. Ainda assim, optou a CGU por calcular os quantitativos de 3 itens de serviços (caixa para ligação domiciliar, escavação manual em barro/lama até 2,0m e carga manual de rocha em caminhão basculante de 6,50 Ton) , apurando superfaturamento de quantidade no total de R$ 300.504,99.
 Reclama a responsável que o superfaturamento foi calculado sem respeito à metodologia e, portanto, de forma arbitrária, uma vez que a CGU efetuou os cálculos sem possuir os elementos de convicção necessários.
Informa que executou 2.899 caixas para ligação domiciliar, quando o paradigma utilizado pela CGU era de 2.807 unidades, o que demonstraria a execução de apenas 92 unidade além do paradigma. 
Sobre a escavação manual barro/lama, informa que as quantidades iniciais que redundaram na planilha da licitação das obras foram previstas de forma precária. Após a elaboração do novo projeto básico e início dos projetos executivos, novas sondagens a percussão em locais mais específicos revelaram que o lençol freático era bastante alto, chegando a aflorar em alguns pontos. Assim, para não incorrer em riscos quando da execução dos projetos de infraestrutura, tais quantidades foram ajustadas à realidade observada.
Quanto às quantidades de escavação manual em barro/lama até 2,0m e carga manual de rocha em caminhão basculante de 6,50 Ton, a responsável informa que mediu exatamente as quantidades previstas no projeto.
e) Serviços com dimensões, características técnicas e padrões de qualidade inferior ao projetado
Lista inicialmente que a CGU apontou qualidade inferior nos serviços de pavimentação, especificamente quanto a:
- Defeitos de superfície (panelas, afundamentos, desgastes, ondulações, dentre outros) , que comprometem a funcionalidade do trecho pavimentado;
- Trechos com largura de pista de rolamento inferior à especificada; 
- Trecho com espessura do revestimento (TSD) menor que a especificada; 
- Trecho com falhas na execução do serviço de imprimação.
Em seguida, questiona o método utilizado pela CGU para a aferição do Índice de Gravidade Global - IGG da pavimentação executada, por utilizar as normas DNIT 005/2003 - TER e DNIT 006/2003 PRO, que seriam normas para verificação em rodovias de fluxo contínuo (estradas e vias exclusivas de ônibus e caminhões) e não em pavimentação urbana, com pouco tráfego, em especial as vias secundárias.
Explica que a utilização da pavimentação TSD - Tratamento Superficial Duplo necessita de um fluxo adequado de tráfego para que se consiga uma melhor estabilização e melhor conservação, o que normalmente não se obtêm no curto prazo.
Informa ainda que o lançamento de água servida por moradores e a deficiência na implantação de sistemas de captação e afastamento de águas pluviais determinam a rapidez da degeneração da pavimentação executada em TSD.
No tocante à espessura do revestimento TSD, alega a responsável que não existe em projeto qual seja a espessura do pavimento, normalmente estabelecida entre 1,50 e 2,50 cm. Sustenta que a espessura final da pavimentação está sujeita à redução por compactação à medida que o tráfego é liberado, assim como pelo próprio material e traço utilizado na composição das camadas.
Por fim, sustenta que a compactação do TSD em até 20% após a construção e liberação do tráfego é perfeitamente normal, estando a espessura média de 2,0 cm apurado pela CGU dentro da fixa de aceitação, razão pela qual a irregularidade deve ser afastada.
Com relação aos trechos com falhas na execução do serviço de imprimação - trecho abandonado e deteriorado (Rua 4 e Rua Mogno) , irregularidades construtivas de drenagem superficial (meio fio e sarjetas) e de galerias de drenagem pluvial (bocas de lobo e galerias) afirma que todas as irregularidades foram sanadas após a vistoria da CGU, tendo utilizado recursos próprios para tanto.
Quanto à execução de trechos de ruas com largura inferior a 7,00 metros, nada argumentou a defendente nas alegações de defesa. Todavia, na análise técnica (peça 238, p. 34) apresentada concluiu-se que a glosa apontada pela CGU estava correta.
f) Atraso na realização de pagamentos
Informa a responsável que durante a execução contratual houve recorrente atraso de pagamentos por parte do município, sem que tais fatos tenham sido apurados na TCE para eventual compensação do valor do dano apurado, podendo assim configurar enriquecimento ilícito da Administração. O valor financeiro decorrente desses atrasos alcançaria R$ 1.630.638,77 (peça 240) .
Transcreve trechos da legislação e da jurisprudência acerca do tema 'pagamento por serviços realizados', apontando que os atrasos e valores de serviços medidos e não pagos (Boletins de medição 10 ao 18) , alcançam o montante de R$ 6.217.988,22 (peça 241) .
Ao fim de sua peça de defesa apresenta o seguinte quadro síntese de dano apurado, conforme detalhado no laudo técnico de peça 238:
	Serviços
	CGU
	Nota Técnica

	Preços unitários a maior
	R$ 678.296,85
	Justificável < 5%

	quantidades a maior (em projeto) 
	R$ 1.086.015,74
	R$ 506.761,05

	qualidade inferior ao projetado
	R$ 429.602,41
	R$ 0,00

	dimensões inferiores ou não executadas
	R$ 114.644,52
	R$ 28.985,25

Considerando o valor dos serviços medidos e não pagos e a atualização dos valores recebidos em atraso (Boletins de medição 2 ao 9) , no valor de R$ 6.217.988,22, entende que qualquer valor de dano apurado é inferior a este, razão pela qual entende que a TCE deva ser arquivada.
Análise dos argumentos de defesa
Primeiramente, desnecessário analisar os argumentos acerca da prescrição quinquenal, já examinados anteriormente nos itens 75 a 93. Quanto aos demais argumentos, seguiremos os tópicos nos moldes apresentados pela defendente.
Serviços com preços unitários a maior, no total de R$ 678,296,85
Conforme apontado pela responsável, a CGU utilizou como base de cálculo apenas o valor definido no contrato para a realização da 1ª etapa das obras, no valor de R$ 21.032.655,42, já considerado o desconto oferecido pela responsável (peça 8, p. 14) . 
De fato, na utilização do 'Método da Limitação do Preço Global' deveria a CGU tomar como base o valor total do Contrato 289-M/2010, de R$ 29.411.418,79 (peça 8, p. 9) .
Dessa forma, entendemos que os parâmetros utilizados no cálculo do sobrepreço pela CGU, conforme quadro 20 (peça 8, p. 22) , de fato não condizem inteiramente com aqueles preconizados para o 'Método da Limitação do Preço Global'. Nos valores não examinados pela CGU (R$ 8.378.763,37) , que dizem respeito às obras da 2ª etapa, havia a previsão de execução de serviços de estação elevatória, linha de recalque e construção de praça e quadra, não previstos na 1ª etapa. Dessa maneira, havia itens de serviços diferentes no montante não analisado, que examinados conjuntamente com as obras da 1ª etapa poderiam revelar ou não a ocorrência de sobrepreço.
Por outro lado, para que o total do sobrepreço apurado se materializasse em superfaturamento, seria necessário que a responsável medisse e recebesse a integralidade do valor contratual de R$ 21.032.655,42, o que não ocorreu, tendo recebido somente R$ 16.382.513,55 (item 112) .
Isto posto, considerando que o cálculo do sobrepreço apontado pela CGU não obedeceu aos limites definidos e exigidos para a utilização do 'Método da Limitação do Preço Global', entendemos que o valor apurado não possui força probatória suficiente para se poder afirmar pela existência de sobrepreço contratual, devendo-se acatar os argumentos apresentados.
a) Administração local (mão de obra) 
A responsável não apontou as razões que levaram ao acréscimo na planilha readequada de 2.420hs de engenheiro supervisor e 5.320hs de encarregado administrativo, quando não houve incremento de obras a realizar. Limitou-se a informar que tais incrementos foram introduzidos na planilha orçamentária pela empresa Eficience Consultoria Engenharia e Projetos Ltda., responsável pela nova quantificação dos serviços e que motivou a adequação da planilha orçamentária inicialmente contratada por meio do Contrato 289-M/2010.
De fato, houve a elaboração de um novo projeto básico pela empresa Eficience, que redundou na alteração para mais ou para menos na quantidade de diversos itens de serviço, exclusões e inclusão de novos itens, resultando em nova planilha orçamentária (peça 249, p. 15-32) . Nesse sentido, verifica-se que a responsabilidade por justificar as novas quantidades previstas caberia à empresa projetista (Eficience) e não à executora das obras, no caso a responsável.
O novo projeto básico orçou o item 'Administração Local' no valor de R$ 1.435.595,80 (peça 248, p. 95) , que corresponde a 4,77% do total das obras, de R$ 30.073.339,70 (peça 248, p. 94) .
Mesmo com as novas quantidades de mão de obra apuradas como necessárias pela empresa Eficience, o percentual apurado de 4,77% situa-se abaixo do percentual médio para essa esse conjunto de itens de serviço, estimado em 7,64% no estudo levado a efeito pelo Tribunal e materializado no relatório que fundamentou o Acórdão 2.622/2013 - Plenário, Rel. Min. Marcos Bemquerer (peça 263, p. 44) , considerado para obras de construção de redes de abastecimento de água, coleta de esgoto e construções correlatas.
Considerando-se tratar de um novo projeto básico elaborado, não seria conveniente comparar suas quantidades com aquele que fundamentou a contratação inicial da empresa Topázio, até mesmo porque a própria CGU já havia apontado ser este deficiente e inadequado, conforme registrado no item 101.
Por outro lado, o percentual verificado para a 'Administração Local' na planilha orçamentária encontra-se abaixo da média apurada e aceita como regular em estudo levado a efeito pelo Tribunal. Dessa forma, entendemos que não se verifica a irregularidade apontada pela CGU, estando o novo valor relativo à mão de obra da equipe local dentro dos parâmetros regularmente aceitos. Nesse sentido, os argumentos apresentados pela responsável devem ser aceitos.
b) Transporte de material de 1ª categoria (jazida de cascalho) 
De acordo com os apontamentos da CGU, o trajeto efetivamente utilizado pela responsável foi verificado em vistoria realizada às obras, inclusive com o registro probatório em mapa do trecho utilizado (peça 9, p. 33) e da verificação que a citada ponte havia sido reforçada para suportar o transporte do material, conforme registro fotográfico (peça 9, p. 34) .
Quanto ao empolamento do material, foi utilizado no cálculo o percentual de 30% utilizado pela prefeitura para o bota fora na terraplanagem, em substituição àquele utilizado no cálculo pela responsável de 66%, considerado excessivo tanto pela CGU como pela CAIXA.
Note-se que a responsável não questionou o percentual de empolamento utilizado pela CGU no cálculo. Por outro lado, alega que a DMT de 16,5km havia sido apurada no momento da contratação, ocasião em que provavelmente a ponte não havia ainda sido reforçada.
Assim, considerando que a CGU percorreu o trajeto utilizado no transporte, verificou que a ponte com estrutura reforçada permitiu o encurtamento do trajeto e que o percentual de empolamento em 30% mostrou-se coerente com as características do material transportado, entendemos que remanesce a referida irregularidade, que totaliza R$ 622.533,17 (quadro 45 - peça 9, p. 29) .
c) Poços de visita de 0,60 e 0,80m de diâmetro.
Conforme se verifica nos apontamentos da CGU (peça 9, p. 36) , esta apontou que havia nas plantas a indicação de execução de poços de visita com 0,60m de diâmetro, o que não constava do demonstrativo 'Galeria de Águas Pluviais'. Não tendo sido apresentada justificativa para a execução somente dos poços de visita com 0,80m de diâmetro, entendeu a CGU pela glosa dos valores correspondentes às diferenças de preços.
Tomando emprestada a informação que veio aos autos na defesa da empresa Eficience Consultoria Engenharia e Projetos Ltda., verificamos que, de fato, o projeto básico previu apenas a execução de poços de visita com 0,80m de diâmetro, conforme constou do demonstrativo de galeria de águas pluviais (peça 249, p. 46-47, 68-69 e 80-81) , em um total de 115 unidade.
A despeito do que constou das plantas, a responsável executou 91 poços de visita com 0,80m de diâmetro, nos termos estabelecidos no novo projeto básico elaborado pela empresa Eficience Consultoria Engenharia e Projetos Ltda., que contou com a prévia aprovação da CAIXA e posterior aceitação da medição dos serviços realizados. Dessa forma, entendemos afastada a irregularidade.
d) Serviços de esgotamento sanitário
Conforme apontado pela defendente, a CGU selecionou apenas 3 itens de serviços relativos à rede de esgoto para apontar uma elevação nas quantidades previstas de serviços e apontar a superestimativa.
Examinando a planilha comparativa de quantidades previstas (peça 8, p. 54-55) , observa-se que para os serviços de rede de esgoto, a nova planilha orçamentária elaborada pela Eficience previu reduções e acréscimo de quantidade de itens de serviços, relativamente às quantidades estabelecidas na planilha originária da licitação das obras, vencida pela empresa Topázio.
Na planilha comparativa elaborada, a CGU não se preocupou em verificar o impacto financeiro decorrente das alterações quantitativas introduzidas pela Eficience. Dessa forma, elaboramos o quadro a seguir, onde fica evidenciado que as alterações nos quantitativos redundaram na redução do valor total dessa etapa das obras.
	Rede de Esgoto
	Topázio
	Preço
	Total (R$) 
	Eficience
	Preço
	Total (R$) 

	Ramal domiciliar
	21.954,20
	19,61
	430.521,86
	19.640,05
	19,61
	385.141,38

	Caixa para ligação domiciliar
	3.541,00
	202,44
	716.840,04
	3.932,00
	202,44
	795.994,08

	Tubo em PVC reforçado
	22.398,00
	11,36
	254.441,28
	20.040,00
	11,36
	227.654,40

	Tê em PVC reforçado
	3.223,00
	59,81
	192.767,63
	3.471,00
	59,81
	207.600,51

	Escavação mecanizada
	73.861,65
	5,18
	382.603,35
	54.649,70
	5,18
	283.085,45

	Escavação manual em barro
	23,00
	27,35
	629,05
	6.818,56
	27,35
	186.487,62

	Reaterro compactado
	107.232,90
	15,21
	1.631.012,41
	80.820,20
	15,21
	1.229.275,24

	Carga manual de rocha
	5.240,25
	17,46
	91.494,77
	11.603,07
	17,46
	202.589,60

	Escoramento de valas
	203.498,03
	4,51
	917.776,12
	99.521,51
	4,51
	448.842,01

	Poço de visita
	708,00
	1.411,13
	999.080,04
	611,00
	1.411,13
	862.200,43

	Tubo de PVC reforçado (rede) 
	55.350,00
	11,36
	628.776,00
	46.958,00
	11,36
	533.442,88

	TOTAL PREVISTO
	6.245.942,54
		5.362.313,60

Dessa forma, entendemos que a análise parcial das novas quantidades de serviços não se prestaria a fundamentar a irregularidade sustentada pela CGU, uma vez que se verifica, no caso concreto, que os ajustes levados a efeito em trabalho mais minucioso contratado à empresa Eficiente redundaram em redução dos custos totais dessa etapa das obras em 14,15%.
Importante considerar ainda que o acréscimo verificado, por exemplo, na escavação manual em barro/lama, de 6.795,56m3, é inferior ao decréscimo na quantidade de escavação mecanizada, de 19.211,95m3.
Feitas as análises supra, entendemos afastada a irregularidade apontada neste tópico pela CGU.
Serviços com dimensões, características técnicas e padrões de qualidade inferior ao projetado
Sobre os questionamentos acerca da utilização das nomas do DNIT para a aferição do Índice de Gravidade Global - IGG da pavimentação executada, esclarecemos que a CGU deixou registrado que realizou adaptações na interpretação das normas técnicas, havendo estudos que apresentaram resultados que permitiriam a aplicação das normas também para pavimentos em áreas urbanas (peça 9, p. 48) .
Sobre a espessura do pavimento, fixada em 2,50cm (peça 9, p. 73) , sustenta a responsável que uma redução de 20%, ou seja, de 2,50cm para 2,00cm seria tecnicamente aceitável, em razão da compactação após liberação do pavimento ao tráfego, assim como pelo material e traço utilizado na composição das camadas.
A afirmação da responsável não se fez acompanhada de elementos suficientes, baseados em estudos ou normas, que pudessem justificar tecnicamente a redução na espessura do pavimento final.
De plano, afasta-se a alegada redução da espessura do TSD em razão de eventual compactação pelo tráfego, pois não há nenhum estudo conhecido que possa sustentar tecnicamente essa hipótese.
Todavia, como argumentado pela defendente, há condicionantes que podem impactar a espessura final do TSD, em especial o tipo de agregado utilizado na execução. Nesse sentido, nos parece que somente a medida da espessura do TSD, na forma estabelecida pela CGU no caso concreto, não é suficiente para caracterizar superfaturamento de quantidade ou mesmo de qualidade.
Analisando os termos da Norma DNIT 147/2012 - ES (peça 264) , que trata da 'Pavimentação Asfáltica - Tratamento Superficial Duplo - Especificação do Serviço', verifica-se não haver definição para a faixa de espessura final a ser alcançada após a conclusão do TSD.
O que prevê a referida norma do DNIT é que a qualidade do TSD é verificada pelo controle dos insumos utilizados em sua execução (ligante asfáltico, agregado e melhorador de adesividade) , de acordo com as metodologias previstas. A verificação final do TSD deve ser executada de acordo com o Plano de Amostragem Variável e sua conformidade verificada à luz dos ensaios de controle relativos aos insumos, à produção e ao produto final, que caminham pari passu com a execução das obras.
Estabelece ainda a norma que as medições devem ser processadas mediante a apresentação de relatório de controle da qualidade, contendo os resultados dos ensaios, devidamente interpretados, caracterizando a qualidade do trabalho final executado. Nesse sentido, a qualidade do TSD e o atendimento às normas de execução seriam verificados no decorrer de sua própria execução, como estabelecido na norma e não pela simples verificação de sua espessura final.
Destaca-se que a CGU não verificou, por meio de ensaio, se houve substituição do agregado utilizado na pavimentação, o que poderia justificar uma espessura menor em determinados trechos verificados.
Por outro lado, o dano apurado para essa irregularidade foi apontado apenas como dano potencial (peça 9, p. 75) , restando efetivo apenas quanto à execução do TSD na Rua Aroeira, no valor de R$ 22.658,56 (peça 9, p. 25) .
Feitas essas considerações, entendemos que a correta verificação de superfaturamento de quantidade no TSD, baseado tão somente na espessura verificada, deveria ser subsidiada por outros elementos indicados na Norma DNIT 147/2012 - ES, em especial do relatório de controle da qualidade, que não consta dos autos e que poderia indicar as razões técnicas para a espessura final encontrada no TSD.
Quanto ao superfaturamento pelas falhas qualitativas encontradas na execução da pavimentação das Ruas 01, 02, 03, Jequibá, Pau-Brasil, Eucalipto, Anápolis e Av. Viçosa, no valor de R$ 429.602,41 (peça 10, p. 20) , bem como pelo superfaturamento em razão de serviços executados com dimensões menores ou não realizados [trecho da Rua Eucalipto no valor de R$ 6.622,92 (peça 10, p. 24) , Rua Aroeira com largura inferior ao projeto no valor de R$ 16.962,27 (peça 10, p. 25) , da drenagem superficial, no valor de R$ 56.377,52 (peça 10, p. 26) e das galerias de drenagem pluvial, no valor de R$ 12.023,25 (peça 10, p. 27) ], afirmou a responsável que todas as irregularidades foram sanadas após a vistoria da CGU, tendo utilizado recursos próprios para tanto.
Inobstante afirmar a responsável que executou os reparos necessários com recursos próprios, o município informou que estes foram executados com recursos municipais, uma vez que a vigência do Termo de Compromisso havia expirado em 2017, não sendo possível efetuar pagamentos à responsável. Por outro lado, conforme registrado no item 32 da instrução de peça 141, o município informou ter contratado a empresa Costa Brava Projetos e Construções Ltda para realizar as obras de reparos e aquelas necessárias ao alcance de funcionalidade do sistema. Nesse sentido, não acolhemos os argumentos apresentados pela responsável em relação aos apontamentos do item anterior.
Importante salientar ainda, que a responsável, como dito no item 120, teria executado serviços de reparos no valor de R$ 2.240.038,24, apurados nos boletins de medição 10 a 18. Ora, tratando-se de reparos em serviços mal executados, não havia razões para que os serviços fossem medidos novamente, sendo certo que se já havia sido medido anteriormente, ou a empresa por eles recebeu ou houve retenção pela CAIXA até que estes fossem refeitos.
Acrescentamos, quanto à execução de trechos de ruas com largura inferior a 7,00 metros e de serviços de galerias de drenagem pluvial, conforme registrado na análise técnica (peça 238, p. 34 e 45) , que a responsável concorda com as glosas apontadas pela CGU, nos valores de R$ 16.962,27 e R$ 12.023,25 (item 191) . 
f) Atraso na realização de pagamentos
Com relação à existência de atrasos de pagamentos e de valores de medições eventualmente não recebidos, trata-se de questões contratuais que devem ser resolvidas no âmbito da relação jurídica estabelecida com o município. Nesse sentido, não cabe ao Tribunal apreciar o mérito dessas alegações e opinar conclusivamente a respeito, com o propósito de levantar valores que pudessem ser compensados com o dano que vier a ser imputado à responsável.
Importante salientar a esse respeito, que a CAIXA promoveu inúmeras retenções de valores apresentados nos boletins de medições em razão de irregularidades construtivas nas obras (peças 32-37) , o que pode justificar o não pagamento de parcelas medidas, porém executadas irregularmente.
Com relação à análise técnica apresentada pela responsável (peça 238) , cujas alegações de defesa se basearam, a responsável assume como corretas as glosas apontadas pela CGU conforme quadro a seguir, extraído da peça 237, p. 33.
	Serviços com superfaturamento
	CGU
	Acatados pela responsável 

	Preços unitários a maior
	R$ 678.296,85
	Justificável < 5%

	quantidades a maior (em projeto) 
	R$ 1.086.015,74
	R$ 506.761,05  (1) 

	qualidade inferior ao projetado
	R$ 429.602,41
	R$ 0,00

	dimensões inferiores ou não executadas
	R$ 114.644,52
	R$ 28.985,25

 (1)  valor com erro de soma. O correto é de R$ 400.140,92, apurado nas informações constantes da Análise Técnica (peça 238) , cujos valores informados individualizados e somados compõem a tabela a seguir.
Das informações extraídas da referida análise técnica, temos o seguinte desmembramento do quadro anterior quanto aos valores apurados no quadro anterior para os superfaturamentos de quantidades a maior (em projeto) e de dimensões inferiores ou não executadas, e que foram acatados pela responsável.
	Quantidades a maior (em projeto) 

	Administração local
	107.262,54

	Escavação e carga de material de jazida
	46.359,84

	Transporte de material de 1ª categoria
	57.453,52

	Caixa para ligação domiciliar
	18.624,48

	Escavação manual de barro/lama
	84.897,36

	Carga manual de rocha em caminhão basculante
	85.543,18

	Total
	400.140,92

	Dimensões inferiores ou não executadas

	Execução de pavimento com largura inferior a 7m
	16.962,00

	Serviços de galerias de drenagem pluvial
	12.023,25

	Total
	28.985,25

Conclusão: examinados os argumentos de defesa da empresa Topázio, e reexaminadas as irregularidades apontadas pela CGU, entendemos que não se sustentam os fundamentos relacionados ao sobrepreço de R$ 678.296,85, em razão da incorreta utilização do 'Método da Limitação do Preço Global', por não ter sido calculado sobre o valor total do contrato.
Quanto ao superfaturamento de quantidades, conforme indicado no tópico 'Considerações iniciais' e na análise objeto dos itens 154 a 172, restou evidente que o paradigma utilizado para definir as quantidades corretas de serviços a executar recaiu sobre a planilha orçamentária que orientou a licitação que resultou no Contrato 289-M/2010, cujos valores e quantidades não foram sequer aceitos pela CAIXA. O próprio plano básico inicial foi considerado deficiente e inadequado pela CGU, razão suficiente para não o adotar como paradigma.
Não obstante, no caso específico do 'transporte de material de 1ª categoria (jazida de cascalho) ', o superfaturamento apurado não se deu pelo uso incorreto do paradigma acima tratado, mas sim pela verificação in loco pela equipe da CGU que o trajeto utilizado (7km) foi menor que o informado na medição (16,5Km) , assim como o percentual de empolamento utilizado de 66% era demasiado para as características do material transportado. Nesse sentido, do total de R$ 1.086.015,74 apontado pela CGU, remanesce como não elidido o valor de R$ 622.533,17 (item 163) .
Restaram ainda não elididas as irregularidades apontadas quanto ao superfaturamento pelas falhas qualitativas encontradas na execução da pavimentação de diversas ruas, no valor de R$ 429.602,41, bem como quanto ao superfaturamento em razão de serviços executados com dimensões menores ou não realizados, no total de R$ 91.985,96 (item 184) .
O valor total do débito remanescente é de R$ 1.144.121,54.
Das responsabilidades finais pelo débito não elidido
As responsabilidades tratadas no exame técnico da instrução anterior (peça 198) e reproduzida no item 39, passam a ser as seguintes após a análise dos argumentos de defesa das empresas:
a) Irregularidades elididas
	Irregularidade
	Valor
	Data
	Responsáveis

	Pagamento indevido de serviços de elaboração de projeto básico
	357.395,44
	29/2/2012
	Geraldo Messias Queiroz e Eficience Consultoria Engenharia e Projetos Ltda.

	Superfaturamento - serviços com preços unitários a maior
	678.296,85
	10/10/2012
	Geraldo Messias Queiroz e Empresa de Engenharia Topázio Ltda.

b) Irregularidades elididas parcialmente, com débitos remanescentes no total de R$ 1.144.121,54
	Irregularidade
	Valor
	Data
	Responsáveis

	Superfaturamento por quantidades a maior, por qualidade inferior ao projetado e por serviços executados com dimensões inferiores ou não executados.
	96.313,69
	26/2/2013
	Geraldo Messias Queiroz, Empresa de Engenharia Topázio Ltda. e Leonardo Menezes Ismail

		176.879,29
	26/2/2013
	Geraldo Messias Queiroz e Empresa de Engenharia Topázio Ltda. e Fabrício Shiraishi Yamamoto

		682.887,02
	12/11/2012
	
		188.041,54
	12/11/2012
	Geraldo Messias Queiroz e Empresa de Engenharia Topázio Ltda.

	Total
	1.144.121,54
	
CONCLUSÃO
Em função da análise realizada por meio do exame técnico, constatou-se que as alegações de defesa apresentadas pela empresa Eficience Consultoria Engenharia e Projetos Ltda. foram suficientes para elidir as irregularidades, devendo ser acatadas e suas contas ser julgadas regulares. 
Com relação às alegações de defesa da empresa Topázio Construções e Saneamento Ltda. os argumentos apresentados foram suficientes para elidir parcialmente as irregularidades, remanescendo débitos sob sua responsabilidade, devendo suas contas ser julgadas irregulares.
Quanto a Geraldo Messias Queiroz, Fabrício Shiraishi Yamamoto e Leonardo Menezes Ismail, instados a se manifestar, optaram pelo silêncio, configurando a revelia, nos termos do § 3º, do art. 12, da Lei 8.443/1992. 
O acolhimento integral das alegações de defesa da empresa Eficience Consultoria Engenharia e Projetos Ltda. e parcial da empresa Topázio Construções e Saneamento Ltda. deve ser estendido ao responsável revel, Geraldo Messias Queiroz, uma vez que foi com elas citados solidariamente pelas irregularidades ora afastadas, nos termos do art. 161 do Regimento Interno.
Verifica-se também que não houve a prescrição da pretensão punitiva, conforme análise já realizada (item 53) .
Tendo em vista que não constam dos autos elementos que permitam reconhecer a boa-fé dos responsáveis Geraldo Messias Queiroz (CPF XXX.320.356-XX) , prefeito na gestão 2009-2012, Empresa de Engenharia Topázio Ltda. (CNPJ 28.071.496/0001-03) , Fabrício Shiraishi Yamamoto (CPF XXX.025.521-XX) e Leonardo Menezes Ismail (CPF XXX.009.101-XX) , sugere-se que suas contas sejam julgadas irregulares, nos termos do art. 202, § 6º, do Regimento Interno do TCU, com a imputação do débito atualizado monetariamente e acrescido de juros de mora, nos termos do art. 202, § 1º do Regimento Interno do TCU, com a aplicação da multa prevista no art. 57 da Lei 8.443/1992.
PROPOSTA DE ENCAMINHAMENTO
Diante do exposto, submetemos os autos à consideração superior, propondo ao Tribunal:
a) 	considerar revéis os responsáveis Geraldo Messias Queiroz (CPF XXX.320.356-XX) , prefeito na gestão 2009-2012, Fabrício Shiraishi Yamamoto (CPF XXX.025.521-XX) e Leonardo Menezes Ismail (CPF XXX.009.101-XX) , fiscais de contrato, com fundamento no § 3º, art. 12, Lei 8.443, de 16 de julho de 1992;
b)	acatar as alegações de defesa apresentadas pela empresa Eficience Consultoria Engenharia e Projetos Ltda. (CNPJ 10.921.092/0001-04) , estendendo seus benefícios ao responsável Geraldo Messias Queiroz (CPF XXX.320.356-XX) , nos termos do art. 161 do Regimento Interno;
c)	acatar parcialmente as alegações de defesa apresentadas pela empresa Topázio Construções e Saneamento Ltda. (CNPJ 28.071.496/0001-03) , estendendo seus benefícios ao responsável Geraldo Messias Queiroz (CPF XXX.320.356-XX) , nos termos do art. 161 do Regimento Interno;
d)	com fundamento nos arts. 1º, inciso I, 16, inciso I, da Lei 8.443/1992 c/c os arts. 17 e 23, inciso I, da mesma Lei, e com arts. 1º, inciso I; 207 e 214, inciso I, do Regimento Interno, julgar regulares as contas da empresa Eficience Consultoria Engenharia e Projetos Ltda. (CNPJ 10.921.092/0001-04) , dando-lhe quitação plena;
e)	com fundamento nos arts. 1º, inciso I, 16, inciso III, alínea 'c', da Lei 8.443/1992 c/c os arts. 19 e 23, inciso III, da mesma Lei, e com arts. 1º, inciso I; 209, inciso III; 210 e 214, inciso III, do Regimento Interno, julgar irregulares as contas de Geraldo Messias Queiroz (CPF XXX.320.356-XX) , prefeito na gestão 2009-2012, Fabrício Shiraishi Yamamoto (CPF XXX.025.521-XX) , Leonardo Menezes Ismail (CPF XXX.009.101-XX) e da empresa Topázio Construções e Saneamento Ltda. (CNPJ 28.071.496/0001-03) , e condená-los ao pagamento das quantias a seguir especificadas, com a fixação do prazo de quinze dias, a contar da notificação, para comprovarem, perante o Tribunal (art. 214, inciso III, alínea 'a', do Regimento Interno) , o recolhimento da dívida aos cofres do Tesouro Nacional, atualizadas monetariamente e acrescidas dos juros de mora, calculados a partir das datas discriminadas, até a data do recolhimento, na forma prevista na legislação em vigor.
Responsáveis solidários: Geraldo Messias Queiroz, Topázio Construções e Saneamento Ltda. e Leonardo Menezes Ismail:	
	VALOR ORIGINAL (R$) 
	DATA DA OCORRÊNCIA

	96.313,69
	26/2/2013

Responsáveis solidários: Geraldo Messias Queiroz, Topázio Construções e Saneamento Ltda. e Fabrício Shiraishi Yamamoto:	
	VALOR ORIGINAL (R$) 
	DATA DA OCORRÊNCIA

	176.879,29
	26/2/2013

	682.887,02
	12/11/2012

Responsáveis solidários: Geraldo Messias Queiroz e Topázio Construções e Saneamento Ltda.	
	VALOR ORIGINAL (R$) 
	DATA DA OCORRÊNCIA

	188.041,54
	12/11/2012

f)	aplicar individualmente aos responsáveis Geraldo Messias Queiroz (CPF XXX.320.356-XX) , Fabrício Shiraishi Yamamoto (CPF XXX.025.521-XX) , Leonardo Menezes Ismail (CPF XXX.009.101-XX) e Topázio Construções e Saneamento Ltda. (CNPJ 28.071.496/0001-03) , a multa prevista no art. 57 da Lei 8.443/1992 c/c o art. 267 do Regimento Interno do TCU, fixando-lhe o prazo de quinze dias, a contar da notificação, para que comprove, perante o Tribunal (art. 214, III, alínea 'a', do Regimento Interno do TCU) , o recolhimento da dívida aos cofres do Tesouro Nacional, atualizada monetariamente desde a data do acórdão que vier a ser proferido por este Tribunal até a data do efetivo recolhimento, se paga após o vencimento, na forma da legislação em vigor;
g)	autorizar, desde logo, nos termos do art. 28, inciso II, da Lei 8.443/1992, a cobrança judicial da dívida, caso não atendida a notificação;
h)	autorizar também, desde logo, se requerido, com fundamento no art. 26 da Lei 8.443, de 1992, c/c o art. 217, §§ 1º e 2º do Regimento Interno do TCU, o parcelamento da dívida em até 36 parcelas, incidindo, sobre cada parcela, corrigida monetariamente, os correspondentes acréscimos legais, fixando-lhe o prazo de quinze dias, a contar do recebimento da notificação, para comprovar, perante o Tribunal, o recolhimento da primeira parcela, e de trinta dias, a contar da parcela anterior, para comprovarem os recolhimentos das demais parcelas, devendo incidir, sobre cada valor mensal, atualizado monetariamente, os juros de mora devidos, no caso do débito, na forma prevista na legislação em vigor, alertando os responsáveis de que a falta de comprovação do recolhimento de qualquer parcela importará o vencimento antecipado do saldo devedor, nos termos do art. 217 do Regimento Interno deste Tribunal;
i)	enviar cópia do Acórdão que vier a ser proferido à Caixa Econômica Federal, ao Município de Águas Lindas de Goiás/GO e aos responsáveis, para ciência, bem como à Procuradoria da República no Estado de Goiás, nos termos do § 3º do art. 16 da Lei 8.443/1992, c/c o § 7º do art. 209 do Regimento Interno do TCU, para adoção das medidas cabíveis;
i)	informar à Procuradoria da República no Estado de Goiás, à Caixa Econômica Federal, ao Município de Águas Lindas de Goiás/GO e aos responsáveis, que a presente deliberação, acompanhada do Relatório e do Voto que a fundamenta, está disponível para a consulta no endereço www.tcu.gov.br/acordaos, além de esclarecer que, caso requerido, o TCU poderá fornecer sem custos as correspondentes cópias, de forma impressa; e
j)	informar à Procuradoria da República no Estado de Goiás que, nos termos do parágrafo único do art. 62 da Resolução TCU 259/2014, os procuradores e membros do Ministério Público credenciados nesta Corte podem acessar os presentes autos de forma eletrônica e automática, ressalvados apenas os casos de eventuais peças classificadas como sigilosas, as quais requerem solicitação formal."

Marcos Antônio de Araújo (28.766/OAB-GO); Luciana Hohl Maffra (23.080/OAB-GO), Pedro Henrique Ferraz (39.738/OAB-GO) e outros; Flavio Buonaduce Borges (10.114/OAB-GO); Leonaldo Correa de Brito (53763/OAB-GO).

Procurador Sergio Ricardo Costa Caribé.

TOMADA DE CONTAS ESPECIAL. PROGRAMA PPI/INTERVENÇÕES EM FAVELAS - SANEAMENTO INTEGRADO. POSSÍVEIS INEXECUÇÃO PARCIAL, COM AUSÊNCIA DE FUNCIONALIDADE E IMPOSSIBILIDADE DE APROVEITAMENTO ÚTIL, SOBREPREÇO, SUPERFATURAMENTO, ENTRE OUTRAS IRREGULARIDADES. CITAÇÃO. NÃO OCORRÊNCIA DE PRESCRIÇÕES PUNITIVA NEM RESSARCITÓRIA. INSUBSISTÊNCIA DE DANO ATRIBUÍDO À EMPRESA PROJETISTA. AFERIÇÃO SUPERVENIENTE DE EXECUÇÃO DE SERVIÇOS EM MONTANTE SUPERIOR AO DOS RECURSOS FEDERAIS NÃO RESTITUÍDOS. CONHECIMENTO AO TCM-GO DA POSSIBILIDADE DE USO INDEVIDO DE RECURSOS MUNICIPAIS. AUSÊNCIA DE PRESSUPOSTOS PARA CONSTITUIÇÃO E DESENVOLVIMENTO REGULAR DA TCE. ARQUIVAMENTO.

TOMADA DE CONTAS ESPECIAL (TCE)

Secretaria de Controle Externo de Tomada de Contas Especial (SecexTCE).

Trata-se de tomada de contas especial (TCE) instaurada pela Caixa Econômica Federal (Caixa) , em desfavor de Geraldo Messias Queiroz e de Osmarildo Alves de Sousa, prefeitos do município de Águas Lindas de Goiás/GO nos períodos de 2009-2012 e 2013-2020, respectivamente, em razão da execução parcial, com ausência de funcionalidade e sem aproveitamento útil da parcela executada, do objeto previsto no Termo de Compromisso TC/PAC 350.952-18/2011 (Siafi 670840 - peça 25) , celebrado entre o então Ministério das Cidades e o Município de Águas Lindas de Goiás/GO.
A avença tinha por objeto a execução de rede coletora de esgotos, estação elevatória, linha de recalque, ligações domiciliares, drenagem, pavimentação asfáltica e praça com quadra esportiva, em locais habitados pela população de baixa renda no bairro Jardim Santa Lúcia, em benefício a 4.500 famílias (peça 25) . 
Para a execução do objeto do ajuste, pactuou-se repasse de R$ 30.073.339,70, sem contrapartida financeira do município (peça 25, p. 4) . Desse montante, foram liberados R$ 19.999.449,73, com créditos entre 16/2/2012 e 1/2/2016 (peças 40 e 43-44) .
Em fevereiro de 2018, a Prefeitura Municipal restituiu à União a importância de R$ 2.973.083,07 (peça 50) , composta pelo saldo do Termo de Compromisso (R$ 1.986.396.72) , pelo trabalho social não pago (R$ 21.350,02) e pelos rendimentos financeiros auferidos (R$ 965.336,33) .
Após a análise dos elementos obtidos mediante diligência, a SecexTCE concluiu pela funcionalidade e/ou possibilidade de aproveitamento útil dos serviços executados e, por conseguinte, considerou superada a irregularidade que motivou a instauração da TCE pela Caixa.
Avaliou, todavia, que restavam não esclarecidos os apontamentos a seguir, feitos pela Controladoria-Geral da União (CGU) no primeiro semestre de 2013 (Relatório de Ação de Ação de Controle 201203849 - peças 8-11) :
a) superfaturamento em razão de serviços com preços unitários a maior, no valor de R$ 678.296,85 (peça 10, p. 17) ;
b) superfaturamento em razão de serviços com quantidades a maior (em projeto) , no valor de R$ 1.086.015,74 (peça 10, p. 18) ;
c) superfaturamento em razão de serviços com qualidade inferior ao projetado, no valor de R$ 429.602,41 (peça 10, p. 20) ; e
d) superfaturamento em razão de serviços com dimensões inferiores ou não executadas, no valor de R$ 114.644,52 (peça 10, p. 24-27) ; e
e) pagamento indevido à Eficience pelos serviços de elaboração de projetos, no valor de R$ 357.395,44 (peça 10, p. 34-35) .
A unidade técnica diligenciou a Caixa para que apresentasse planilhas de cálculo desses valores, notas fiscais, boletins de medição, anotações de responsabilidade técnica e boletins de medição. 
Com base nos elementos obtidos e considerando que os serviços a que aludem os apontamentos foram executados durante a gestão de Geraldo Messias Queiroz, a SecexTCE procedeu à citação de: Geraldo Messias Queiroz, ex-prefeito; Eficience Consultoria Engenharia e Projetos Ltda., projetista contratada para a elaboração de projetos; Empresa de Engenharia Topázio Ltda., empreiteira contratada para a realização das obras; e de Fabrício Shiraishi Yamamoto e Leonardo Menezes Ismail, responsáveis pela fiscalização das obras. 
Compareceram aos autos, em resposta às citações, somente as empresas Eficience e Topázio. 
Nas alegações de defesa peça 243, a Eficience suscita preliminar de prescrição quinquenal. No mérito, alega que prestou todos os serviços para os quais foi contratada. Segundo ela, a Caixa considerou que o projeto original estava defasado e com diversas omissões, o que impediria a elaboração de projeto executivo eficiente. Em vista disso, a prefeitura realizou licitação para contratar tanto o projeto executivo quanto um novo projeto básico, no qual se sagrou vencedora.
Nas alegações de defesa peça 237, após arguir prescrição quinquenal, a Topázio, aduz, em apertada síntese, que: 
o "Método da Limitação do Preço Global" prevê compensação entre os itens com sobrepreço e os com subpreço; 
o superfaturamento deveria ter sido apurado com base nos valores contratados como todo, e não apenas os despendidos na 1ª etapa da obra; 
entendimento recorrente do TCU que sobrepreços inferiores a 5% do valor contratual estão dentro da margem de erro aceitável; 
a Topázio sanou as ocorrências apontadas pela CGU, sem receber contraprestação pecuniária pública; 
após sua intervenção, o percentual de execução física passou de 79,55% para 91,03%; 
o relatório financeiro juntado aos autos pelo município apresenta pagamentos relacionados a outro termo de compromisso; 
o valor executado com recursos próprios (R$ 2.240.038,24) supera o somatório dos apontamentos da CGU (R$ 1.630.262,67) ; 
o valor recebido (R$ 16.382.513,55) é inferior ao da medição que consta do Cronograma Físico-financeiro Consolidado elaborado pela Caixa (R$ 19.353.687,55) , bem assim que consta do Relatório de Acompanhamento de Engenharia de Execução Financeira (R$ 18.330.650,14) ; 
os quantitativos de administração local, no tocante à mão de obra, estavam previstos no projeto revisado; 
deveria ser utilizado o percentual de 19% de mão de obra para a execução da segunda etapa; 
inexistem nos autos elementos que comprovem que a defendente utilizou o trajeto utilizado como paradigma para transporte de materiais; 
havia ponte no caminho mais curto que não suportaria a tonelagem transportada; 
não houve medição de poços de visita com 0,60m de diâmetro porque foram construídos com diâmetro de 0,80m; 
a CGU efetuou os cálculos relativos aos serviços de esgotamento sanitário sem contar com informações sobre os serviços de implantação de redes de esgotamento sanitário; 
executou mais caixas de esgoto que a previsão da CGU; 
foi preciso ajustar as quantidades iniciais de escavação manual barro/lama no novo projeto básico; 
para cálculo da "carga manual rocha em caminhão basculante", a CGU adotou a proposta original da defendente, quando deveria ter utilizado o orçamento do novo projeto básico; 
a CGU utilizou normas de obras rodoviárias, inadequadas para vias secundárias; 
o lançamento de água por moradores e a deficiência de sistemas de captação e afastamento de águas pluviais desgastam prematuramente a pavimentação; 
as ocorrências apontadas nos pavimentos foram devidamente sanadas, com recursos próprios, pela defendente; 
não foi especificada em projeto a espessura do pavimento; 
a espessura do revestimento TSD é normalmente estabelecida entre 1,50 e 2,50cm;
compactação do TSD em até 20% é normal; 
a espessura média de 2,0cm está dentro da faixa de aceitação; 
foram corrigidos, com recursos próprios o trecho deteriorado em virtude da não execução de revestimento e os serviços de drenagem superficial danificados; 
efetuou reparo total dos apontamentos relativos à qualidade do serviço e/ou serviços com dimensões inferiores ou não realizados, conforme comprovado pela Caixa, que certificou incidência de 97% de funcionalidade das obras; e 
houve atrasos recorrentes de pagamentos por parte do município, gerando enriquecimento ilícito da Administração, o que deve ser considerado em eventual continuidade de apuração do dano ao Erário. 
Após examinar os elementos de defesa trazidos aos autos pelas defendentes, a SecexTCE considera ilidida a irregularidade apresentada no item "e", acima (pagamento indevido à Eficience) e conclui que não há como afirmar que houve sobrepreço de contratual de R$ 678.296,85 apontado pela CGU (apontamento "a") . 
Quanto às demais ocorrências apontadas pela CGU, que somam R$ 1.630.262,67, afasta as parcelas relativas à administração local (mão de obra) , esgotamento sanitário e poços de visita. 
A SecexTCE reputa não ilididos os apontamentos no que tange ao transporte de material de 1ª categoria (R$ 622.533,17) ; às falhas qualitativas na pavimentação de ruas (R$ 429.602,41) ; e aos serviços com dimensões inferiores ou não executadas (R$ 91.985,96) . Tais apontamentos totalizam R$ 1.144.121,54.
Em vista disso, propõe: considerar revéis Geraldo Messias Queiroz, Fabrício Shiraishi Yamamoto e Leonardo Menezes Ismail, acatar integralmente as alegações de defesa apresentadas pela Eficience e parcialmente as apresentadas pela Topázio, estendendo efeitos aos responsáveis revéis, condenando a construtora, o ex-prefeito e os dois fiscais da obra ao pagamento de débito e multa.
O Ministério Público de Contas anui ao encaminhamento proposto pela unidade instrutiva.
Passo a decidir.
Com relação às preliminares, a Resolução-TCU 344/2022, estabelece, entre outros, que: as pretensões punitiva e de ressarcimento prescrevem em cinco anos (art. 2º) ; conta-se o prazo da prescrição da data da apresentação da prestação de contas ao órgão competente (art. 4º, inciso II) ; entre os atos que interrompem a prescrição, incluem-se a notificação e a citação (art. 5º) ; a prescrição pode se interromper mais de uma vez por causas distintas ou mesma causa, desde que repetível no curso do processo (art. 5º, § 1º) ; e interrompida a prescrição, começa a correr novo prazo a partir do ato interruptivo (art. 5º, § 2º) .
Não identifiquei nos autos registro da data da apresentação da prestação de contas final do Termo de Compromisso 350952-18. Entretanto, considerando que: sua vigência se estendeu até 31/12/2017 (peça 26) ; o prazo de apresentação da prestação de contas final era de sessenta dias após o desbloqueio da última parcela (peça 25, p. 7) ; a última parcela foi desbloqueada em 23/5/2017 (peça 45, p. 3) ; não há notícia de atraso na apresentação da prestação de contas; a prestação de contas parcial referente à última parcela foi apresentada em 21/7/2017 (peça 1, p. 2) ; e o Município foi notificado para recolhimento do débito em 27/11/2017 (peça 15) , concluo que as contas foram prestadas entre 21/7/2017 e 27/11/2017. 
Na fase interna da TCE, a prescrição foi interrompida pelas notificações entregues 16/11/2017 (peças 16 e 20) , 5/12/2017 (peças 15 e 17) e 27/11/2018 (peças 18 e 19) . Na fase externa, pela entrega das citações aos responsáveis, em: 2/7/2021 (Fabricio Shiraishi Yamamoto - peças 206 e 211) , 6/7/2021 (Leonardo Menezes Ismail - peças 207 e 212) , 7/7/2021 (Eficience - peça 217) , 8/7/2021 (Topázio - peças 210 e 213) e 11/11/2021 (Geraldo Messias Queiroz - peças 252 e 258) .
Como não houve transcurso de cinco anos entre início da contagem do prazo de prescrição e as causas interruptivas acima, não há que falar em prescrição.
Regularmente citados, Fabricio Shiraishi Yamamoto, Leonardo Menezes Ismail e Geraldo Messias Queiroz não apresentaram defesa no prazo fixado, tampouco recolheram o débito.
Fez bem a unidade instrutiva em não incluir nas citações a irregularidade indicada pela Caixa como motivo de instauração desta TCE: inexecução parcial das obras, com ausência de funcionalidade e sem aproveitamento útil. O Parecer PAT GIGOV/BR 571/2019, de 16/12/2019 (peça 116) , encaminhado pela Caixa em resposta à diligência promovida pela unidade instrutiva, emitido com base em vistoria in loco realizada em 5/12/2019, aponta execução física de 91,03%, bem assim que os serviços não executados, as obras que darão funcionalidade aos existentes e os reparos necessários poderiam ser futuramente concluídos com recursos adicionais (peça 116, p. 5-6) . 
Em consonância com a unidade instrutiva, concluo que não subsiste o dano atribuído à Eficience. A prefeitura de Águas Lindas de Goiás licitou as obras de saneamento do Bairro da Região Santa Lúcia com base em projeto básico consistente em mero estudo preliminar. À vencedora caberia elaborar o projeto executivo. Um ano depois, quando o Município pleiteou repasse de recursos federais para custeio da obra, a Caixa considerou o projeto básico deficiente e defasado. Diante disso, a administração municipal promoveu licitação para contratação projetos básico e executivo, no qual sagrou-se vencedora a Eficience. Os projetos elaborados pela empresa projetista foram entregues e, após ajustes requeridos pela Caixa, efetivamente subsidiaram a execução da obra objeto do Termo de Compromisso 350.952-18/2011. 
Em divergência com a SecexTCE, afasto também o dano imputado à Topázio e aos demais responsáveis. O faço amparado no Parecer PAT GIGOV/BR 571/2019 (peça 116) , a cujas medições, cálculos e conclusões não se opõe a unidade técnica do TCU.
O Parecer, elaborado com base o Boletim de Medição Consolidado peça 118, p. 38-100 e no Relatório de Acompanhamento da Engenharia peça 119, p. 113-133, atestou a execução física de 91,03% das obras, percentual correspondente ao montante de R$ 17.874.158,98, que supera em R$ 1.491.645,43 os R$ 16.382.513,55 recebidos pela Topázio.
Ao referir-se às irregularidades apontadas na ação de controle da CGU, o Parecer da Caixa registra que diversos serviços foram executados para dar funcionalidade às obras e reparar os vícios construtivos identificados pela Controladoria (peça 116, p. 6) .
Significa que, em 2019, por ocasião da fiscalização da Caixa, as irregularidades identificadas pela CGU em 2013 haviam sido corrigidas ou estavam contidas nos 8,97% não executados - mas também não recebidos - pela Topázio.
Não bastasse isso, encontram-se documentadas nos autos as iniciativas do Município de resolução dos apontamentos da Caixa (vide peças 116, 118-119, 124-132, 136-139) , o que sugere que, atualmente, o percentual de não execução se encontre em patamar inferior a 8,97%.
Como não há notícias nos autos de utilização de recursos da União para execução de serviços corretivos nem para conclusão das obras, não há que se falar em dano aos cofres da União. 
Por outro lado, também não existem elementos capazes de evidenciar a origem dos recursos utilizados no saneamento das falhas apontadas pela CGU e Caixa. Pelo contrário, evidente a contradição a esse respeito nas manifestações da prefeitura de Águas Lindas de Goiás e da construtora Topázio, cada qual afirmando que se valeu de recursos próprios (vide peças 69 e 237) .
Como, em princípio, esses serviços deveriam correr à conta da Empresa de Engenharia Topázio Ltda., dou conhecimento ao Tribunal de Contas dos Municípios do Estado de Goiás (TCM-GO) de que, para a conclusão e a correção de serviços compreendidos no objeto do Termo de Compromisso TC/PAC 350.952-18/2011 (Siafi 670840) , podem ter sido indevidamente utilizados recursos municipais. 
Considerando que: não se confirmou pagamento indevido à empresa projetista; foi executada, com funcionalidade, parcela do objeto pactuado em percentual compatível com os recursos federais transferidos por força do Termo de Compromisso 350.952-18/2011; a presença de dano ao Erário é pressuposto para a constituição e desenvolvimento regular da TCE; afastada a utilização de recursos federais para saneamento das falhas apontadas pela CGU e Caixa, não compete ao TCU investigar a origem dos recursos que as custearam, arquivo estes autos, sem julgamento de mérito, com fulcro nos arts. 197, 201, § 3º, e 212 do Regimento Interno do TCU.
Com essas considerações, voto no sentido de que seja adotada a deliberação que ora submeto à apreciação da Primeira Câmara.
TCU, Sala das Sessões, em 24 de janeiro de 2023. 
WALTON ALENCAR RODRIGUES 
Relator